ACORDAO-COMPLETO-2543381

ACÓRDÃO 2626/2022 ATA 45/2022 - PLENÁRIO

VISTOS, relatados e discutidos estes autos de acompanhamento com o objetivo de verificar a aderência e mitigar riscos e irregularidades atinentes ao emprego de formas de contratação direta no âmbito de hospitais universitários federais no Estado do Rio de Janeiro;
ACORDAM os ministros do Tribunal de Contas da União, reunidos em sessão do Plenário, ante as razões expostas pelo Relator, em:
9.1. considerar revéis Eli Oliveira de Salles, Jairo Villas Boas da Silva e Eduardo Rocha, para todos os efeitos, com fundamento no art. 12, § 3º, da Lei 8.443/1992, dando-se prosseguimento ao processo;
9.2. acolher as razões de justificativa apresentadas por Eduardo Jorge Bastos Côrtes, Mirian Vieira Maia, Laércio da Costa Dias, Elisabete Guerhard de Campos, Fátima Cristina Fagundes Freitas, Lucila Marieta Perrotta de Souza, Carlos da Luz Daumas, Maria Cecília Pereira Bosa, Olinda Tardelle de Oliveira, Maurilo de Nazaré de Lima Leite Junior, Roseli Barbosa da Costa, Priscila Danielle da Silva, Elaine Pezzuto, Álvaro Roberto Dias Costa, Fernando Raphael de Almeida Ferry, Lilian Bertolani Matias e Luiz Paulo José Marques, aproveitando-as em favor dos responsáveis revéis;
9.3. dar ciência ao Hospital Universitário Clementino Fraga Filho e ao Hospital Universitário Gaffrée e Guinle, com fundamento no art. 9º, inciso I, da Resolução TCU 315/2020, que a ausência do regimento interno das respectivas instituições em seu sítio da internet afronta o art. 8º, § 1º, I, e § 2º, da Lei 12.527/2011;
9.4. informar o teor do presente acórdão aos responsáveis, ao HUCFF, ao HUGG e à Ebserh.

Relatório de acompanhamento das contratações diretas de serviços em hospitais vinculados ao MEC, localizados no estado do Rio de Janeiro.

Empresa Brasileira de Serviços Hospitalares; Hospital Clementino Fraga Filho; Hospital Universitario Antonio Pedro da Uff - EBSERH; Hospital Universitário Gaffree e Guinle da Unirio - EBSERH; Instituto de Doencas do Torax; Instituto de Ginecologia - UFRJ; Instituto de Neurol. Deolindo Couto da Ufrj - MEC; Instituto de Psiquiatria da Ufrj; Instituto Pueric. Ped Mat. Gesteira da Ufrj - MEC; Universidade Federal do Estado do Rio de Janeiro; Universidade Federal do Rio de Janeiro; Universidade Federal Fluminense.

3. Interessados/Responsáveis:
3.1. Responsáveis: Alvaro Roberto Dias Costa (XXX.310.307-XX); Eduardo Jorge Bastos Cortes (XXX.017.027-XX); Eduardo Rocha (XXX.466.897-XX); Eli Oliveira de Salles (XXX.862.887-XX); Eliane Pezzuto (XXX.631.867-XX); Fatima Cristina Fagundes Freitas (XXX.539.027-XX); Fernando Raphael de Almeida Ferry (XXX.425.057-XX); Laercio da Costa Dias (XXX.886.847-XX); Lilian Bertolani Matias (XXX.403.147-XX); Lucila Marieta Perrotta de Souza (XXX.987.287-XX); Luiz Paulo Jose Marques (XXX.856.437-XX); Maurilo de Nazare de Lima Leite Junior (XXX.277.067-XX); Priscila Danielle da Silva (XXX.993.767-XX)..

13.1. Ministros presentes: Bruno Dantas (na Presidência), Walton Alencar Rodrigues (Relator), Benjamin Zymler, Vital do Rêgo, Jorge Oliveira e Antonio Anastasia.
13.2. Ministros-Substitutos convocados: Augusto Sherman Cavalcanti e Marcos Bemquerer Costa.
13.3. Ministro-Substituto presente: Weder de Oliveira.

WALTON ALENCAR RODRIGUES

Transcrevo, a seguir, a instrução do Auditor (peça 241) , cuja proposta de encaminhamento contou com a anuência da unidade técnica (peça 242) , realizada por delegação de competência nos termos do art. 1º da Portaria-SecexSaúde n.1, de 8/2/2019:
Tratam os autos de Relatório de Acompanhamento com o objetivo de verificar a aderência e mitigar riscos e irregularidades atinentes ao emprego de formas de contratação direta no âmbito dos seguintes hospitais universitários federais no estado do Rio de Janeiro: 
a)	Hospital Universitário Clementino Fraga Filho (HUCFF) , vinculado à Universidade Federal do Rio de Janeiro (UFRJ) ;
b)	Hospital Universitário Antônio Pedro (HUAP) , vinculado à Universidade Federal Fluminense (UFF) ;
c)	Hospital Universitário Gaffrée e Guinle (HUGG) , vinculado à Universidade Federal do Estado do Rio de Janeiro (Unirio) .
2.	Ao final do trabalho foi dado o seguinte encaminhamento (peça 140, p. 35) :
a)	formar três apartados:
a.1)	tomada de contas especial, para apurar os débitos envolvendo a prestação de serviços de hemodiálise ao HUCFF e ao HUGG, ambos pela empresa Renal-Tec Indústria Comércio e Serviços Ltda., bem como apurar as irregularidades a elas relacionadas que não envolvem débito;
a.2)	tomada de contas especial, para apurar os débitos envolvendo a locação de aparelhos de secreção pelo HUCFF, bem como apurar as irregularidades relativas a essas contratações que não envolvem débito;
a.3)	representação, para apurar irregularidades especificadas;
b)	promover audiências e citações no âmbito de cada apartado;
c)	realizar determinações e recomendações ao HUCFF e ao HUGG;
d)	dar ciência de irregularidade ao HUCFF.
3.	Concluído o Relatório (peça 140) , o Ministro-Relator Walton Alencar Rodrigues, em despacho de 1/7/2019, determinou à SecexSaúde que (peça 143) :
a)	adote as providências para configurar e confirmar o indício de dano alegado no item 3.3 do relatório de fiscalização, incluindo a realização de diligências e oitivas necessárias; e 
b)	realize as audiências propostas, exceto a relacionada ao achado 8 e objeto da proposta 14 do Apêndice E (item 3.8.3 do relatório) .
4.	Cabe esclarecer de pronto sobre o cumprimento a esse despacho.
5.	Seu item "a" diz respeito a prejuízo ao erário decorrente da locação desnecessária de seis máquinas de hemodiálise no âmbito do HUCFF (peça 140, p. 18) . A questão foi objeto de audiências a três responsáveis, item VII.2, cujas respostas afastaram o indício de dano ao erário, sendo desnecessárias outras providências.
6.	Quanto ao item "b", diz respeito à ausência de apuração de responsabilidade pela realização de sucessivas contratações emergenciais, relativas às Dispensas 160/2015, 210/2015, 218/2015, 25/2016, 295/2016 e 324/2016 (peça 140, p. 118, itens 14 e 14.6.2) . Tal item constou das propostas de audiência, mas foi excluído das audiências em cumprimento ao despacho.
CONTEXTUALIZAÇÃO SOBRE O HUCFF
7.	O HUCFF é uma das nove unidades que compõem o Complexo Hospitalar da UFRJ e, à época da auditoria, contava com 3.250 funcionários, sendo 2.378 estatutários, 710 extraquadro (antiga Fundação de Apoio José Bonifácio) e 161 terceirizados. Promovia a maioria de suas licitações, ficando a cargo da UFRJ a vigilância patrimonial e a aquisição de gêneros alimentícios. 
Regimento Interno
8.	No sítio do HUCFF não consta seu regimento interno (RI/HUCFF) , dificultando checar as competências de suas unidades e seus gestores. Em contato com o hospital, obtiveram-se dois regimentos: um, vigente até 2015 (peça 237) , e outro, a partir de 2016 (peça 238) . 
9.	No entanto, segundo o Hospital, a estrutura válida é a de seu organograma (peça 239) , não a do regimento. É um fator de risco, pois não há competências definidas, dificultando responsabilizações.
10.	Nem o HUCFF nem o HUGG divulgam seus regimentos na internet. É o documento que define sua estrutura organizacional e competências. 
11.	Cabe dar ciência aos mesmos que a ausência do regimento interno no sítio da internet infringe o art. 8º, § 1º, I, e § 2º, da Lei 12.527/2011.
Responsabilidade das unidades do HUCFF
12.	Entre as unidades administrativas do HUCFF, o Serviço de Licitações e Contratos (SLC) era o principal responsável pelos procedimentos licitatórios e contratuais, incluindo o acompanhamento das vigências e a provocação das unidades técnicas sobre as renovações contratuais.
13.	Esse Serviço não constou nos dois regimentos do Hospital, mas os responsáveis nas audiências o citam como unidade que era competente pelas licitações e contratos. Surgiu oficialmente no organograma de 2016, vinculado à Direção-Geral. 
14.	Quanto às unidades médicas, faz-se uma análise utilizando como exemplo a Divisão de Enfermagem (DEN) do HUCFF.
15.	Conforme o art. 35 do RI/HUCFF anterior a 2016 (peça 237) , a DEN era unidade essencialmente técnica e tinha entre suas competências: zelar pela manutenção de aparelhos, equipamentos e materiais necessários ao atendimento de enfermagem.
16.	Os aparelhos não podiam falhar ou faltar, o que exigia atenção ao fim das vigências contratuais, inclusive, porque o SLC passava por sérios problemas, conforme o CI 47/2014, de 7/4/2014 (peça 111, p. 6) .
17.	Em 2014, a Direção-Geral passou a exigir das unidades que, quando solicitassem dispensa de licitação por urgência, indicassem a existência de um processo licitatório aberto, diretriz que formalizou a necessidade de monitoramento dos contratos pelas unidades médicas, responsáveis secundárias pelo acompanhamento das vigências contratuais e pelas solicitações tempestivas e adequadas das renovações contratuais, mínima responsabilidade administrativa para a parte técnica não sucumbir.
RAZÕES DE JUSTIFICATIVAS
18.	As questões que ensejaram audiências a responsáveis do HUCFF foram:
a)	realização de sucessivas dispensas de licitação, por vezes, com prejuízo ao erário (analisada nos itens III a VI e VIII) ;
b)	prestação de serviços sem cobertura contratual, por vezes com prejuízo ao erário (analisada no item VII) ;
c)	locação desnecessária de equipamento (analisada no item VII) .
19.	A questão que ensejou audiências a responsáveis do HUGG foi a prestação de serviços sem licitação, sem cobertura contratual e com prejuízo ao erário (analisadas no item IX) .
I.	Respostas enviadas
20.	Nas audiências realizadas foram ouvidos os seguintes responsáveis do HUCFF:
a)	Eduardo Jorge Bastos Cortes (CPF XXX.017.027-XX) , diretor-geral no período de 16/12/2013 a 7/11/2017: a audiência foi recebida em 17/7/2019 (peça 202) e respondida, tempestivamente, em 16/10/2019 (peça 225) , após seguidas prorrogações de prazo (peças 203, 207, 216, 217 e 221) ;
b)	Mirian Vieira Maia (CPF XXX.626.577-XX) , substituta do diretor-geral no período de 17/11/2014 a 7/12/2017: a audiência (peça 146) foi recebida em 9/7/2019 (peça 177) e respondida, tempestiva, em 14/8/2019 (peça 214) , após seguidas prorrogações de prazo (peças 169, 180, 212 e 213) ;
c)	Laércio da Costa Dias (CPF XXX.886.847-XX) , chefe do Serviço de Material Esterilizado: a audiência (peça 154) foi recebida em 10/7/2019 (peça 171) e respondida, tempestivamente, em 24/7/2019 (peça 198) ;
d)	Elisabete Guerhard de Campos (CPF XXX.504.797-XX) , chefe da Seção de Enfermagem IV no período de 24/3/2012 a 13/4/2017: a audiência (peça 155) foi recebida em 9/7/2019 (peça 172) e respondida, tempestivamente, em 24/7/2019 (peça 200) ;
e)	Eli Oliveira de Salles (CPF XXX.862.887-XX) , chefe do Serviço de Licitações e Contratos no período de 29/4/2015 a 26/3/2018: a audiência (peça 157) foi encaminhada por duas vezes, mas o responsável não foi localizado (peças 211 e 222) , sendo publicado edital em 5/11/2019 (peças 226-229) , sem resposta; 
f)	Fátima Cristina Fagundes Freitas (CPF XXX.539.027-XX) , chefe do Serviço de Desenvolvimento da Divisão de Enfermagem no período de 31/5/2012 a 19/3/2014: a audiência (peça 161) foi recebida em 9/7/2019 (peça 165) e respondida, tempestivamente, em 24/7/2019 (peça 199) ;
g)	Lucila Marieta Perrotta de Souza (CPF XXX.987.287-XX) , diretora-adjunta no período de 14/6/2011 a 7/1/2014: a audiência (peça 152) foi recebida em 10/7/2019 (peça 168) e respondida, tempestivamente, em 24/7/2019 (peça 201) , com procuração (peça 204) ;
h)	Carlos da Luz Daumas (CPF XXX.836.777-XX) , diretor da Divisão de Atividades Gerenciais (DAG) no período de 13/3/2014 a 23/3/2018: a audiência (peça 159) foi recebida em 25/7/2019 (peça 205) e respondida, tempestivamente, em 8/8/2019 (peça 206) ;
i)	Maria Cecília Pereira Bosa (CPF XXX.623.127-XX) , diretora da Divisão de Enfermagem (DEN) no período de 11/2/2014 a 7/12/2017: a audiência (peça 149) foi recebida em 9/7/2019 (peça 178) e respondida, tempestivamente, em 8/8/2019 (peça 209) , após prorrogação de prazo (peças 188 e 195) ;
j)	Jairo Villas Boas da Silva (CPF XXX.487.207-XX) , diretor da Divisão de Engenharia (DEG) no período de 16/5/2017 a 18/1/2018: não foi localizado de pronto (peças 179, 218 e 230) , mas a audiência (peça 150) foi recebida em 28/2/2020 (peça 231-234) , sem, no entanto, ter sido respondida (peça 236) ;
k)	Olinda Tardelle de Oliveira (CPF XXX.874.547-XX) , substituta da diretora da Divisão de Enfermagem (DEN) desde 25/5/2012: não foi localizada de pronto (peça 183) , mas a audiência (peça 145) foi recebida em 24/7/2019 (peça 182) , e respondida, tempestivamente, em 8/8/2019 (peça 208) , após prorrogação de prazo (peças 189 e 196) ;
l)	Maurilo de Nazaré de Lima Leite Junior (CPF XXX.277.067-XX) , chefe do Serviço de Nefrologia nos períodos de 25/1/2010 a 29/3/2016 e de 6/1/2017 "em diante": a audiência (peça 147) foi recebida em 10/7/2019 (peça 175) e respondida, tempestivamente, em 8/8/2019 (peça 210) , após prorrogação de prazo (peças 187 e 194) , tendo sido inserida procuração (peça 164) ;
m)	Roseli Barbosa da Costa (CPF XXX.069.987-XX) , chefe do Serviço de Nutrição e Dietética no período de 28/11/2011 a 23/5/2014: a responsável não foi localizada de pronto (peça 215) , mas a audiência (peça 144) foi recebida em 20/9/2019 (peça 220 e 223) e respondida, tempestivamente, em 2/10/2019 (peça 224) ;
n)	Priscila Danielle da Silva (CPF XXX.993.767-XX) , chefe do Serviço de Licitações e Contratos no período de 22/5/2013 a 28/11/2013: a audiência (peça 148) foi recebida em 9/7/2019 (peça 166) e respondida, tempestivamente, em 24/7/2019 (peça 197) ; 
o)	Elaine Pezzuto (CPF XXX.631.867-XX) , diretora da Divisão de Apoio Assistencial (DAA) no período de 5/5/2010 a 22/7/2014: a audiência (peça 156) foi recebida em 9/7/2019 (peça 167) e respondida, tempestivamente, em 22/7/2019 (peça 191) ;
p)	Álvaro Roberto Dias Costa (CPF XXX.310.307-XX) , superintendente-geral no período de 21/1/2010 a 12/11/2013: a audiência (peça 160) foi recebida em 10/7/2019 (peça 181) e respondida, tempestivamente, em 22/7/2019 (peça 190) ;
q)	Eduardo Rocha (CPF XXX.466.897-XX) , chefe do Serviço de Nefrologia no período de 30/3/2016 a 5/1/2017: a audiência (peça 162) foi recebida em 15/7/2019 (peça 193) , mas não houve resposta (peça 236) . 
21.	Foram ouvidos também os seguintes responsáveis do HUGG:
a)	Lilian Bertolani Matias (CPF XXX.403.147-XX) , chefe do Serviço de Compras no período de 15/1/2015 a 17/6/2015 e chefe da Divisão de Patrimônio e Material no período de 18/6/2015 a 28/9/2017: a audiência (peça 151) foi recebida em 10/7/2019 (peça 176) e respondida, tempestivamente, em 19/7/2019 (peça 235) ; 
b)	Luiz Paulo José Marques (CPF XXX.856.437-XX) , responsável técnico pelo Serviço de Nefrologia e gestor do Contrato 2/2011: a audiência (peça 153) foi recebida em 10/7/2019 (peça 174) e respondida, tempestivamente, em 22/7/2019 (peça 192) ; 
c)	Fernando Raphael de Almeida Ferry (CPF XXX.425.057-XX) , diretor no período de 17/12/2014 a 2/5/2016 e superintendente desde 3/5/2016: a audiência (peça 163) foi recebida em 10/7/2019 (peça 173) e respondida, tempestivamente, em 24/7/2019 (peça 184-186) . 
II.	Contextualização dos responsáveis 
22.	Os responsáveis a seguir encaminharam contextualizações.
II.1.	Eduardo Jorge Bastos Cortes - HUCFF
23.	Alegou (peça 225, p. 35-38) que, no início de sua gestão, o Serviço de Licitações e Contratos (SLC) apresentava problemas:
a)	havia escassez de pessoal e era necessária mudança de cultura da área técnica, conforme o Acórdão 1932/2019-TCU-Plenário, do Ministro-Relator Walton Alencar;
b)	havia escassez financeira no Hospital;
c)	havia contratações por dispensa de licitação, sem que houvesse processo licitatório;
d)	o setor de compras possuía pouca gente e mais de quinhentos processos acumulados, tendo sofrido a perda de doze funcionários, entre licenças médicas, demissões e exonerações (peça 225, p. 50) ;
e)	em 2013, o Ministério Público Federal ajuizou ação civil pública pedindo responsabilização da União Federal e da UFRJ, não da Direção-Geral do HUCFF.
24.	Esses problemas foram abordados no Acórdão 1160/2013-TCU-Plenário, do Ministro-Relator José Jorge, e no Acórdão 1007/2018-TCU-Plenário, da Ministra-Relatora Ana Arraes, ambos detalhados no item "Processos Conexos", mais ao final da instrução. Já, o citado Acórdão 1932/2019-TCU-Plenário, diz respeito a recursos humanos, sem vínculo direto com esta instrução.
25.	O responsável alegou que, ao assumir a direção do HUCFF, adotou providências:
a)	passou a exigir que os pedidos de compra por dispensa de licitação em razão de urgência fossem acompanhados de pedido para instauração de processo licitatório e, caso houvesse processo licitatório em andamento, o pedido de compra deveria informar sobre o processo existente, sob pena de indeferimento;
b)	alertou a reitoria dos problemas enfrentados, mas o Governo Federal e a UFRJ não dotaram o Hospital de estrutura minimamente funcional, pelo contrário, não repuseram duzentos cargos vagos, que se somou à perda de R$ 14 milhões do SUS entre 2014 e outubro/2017, conforme o Acórdão 1932/2019-TCU-Plenário, do Ministro-Relator Walton Alencar. 
26.	Apesar disso: 
a)	teve de ratificar algumas dispensas de licitação em desconformidade, para não suspender atividades essenciais do Hospital, como as internações, o que ocorreu duas vezes em 2013, conforme o Acórdão 1932/2019-TCU-Plenário, do Ministro-Relator Walton Alencar;
b)	não poderia comprometer o atendimento do Hospital e o calendário letivo;
c)	em 2017, o quadro crítico do Hospital levou a Ação Civil Pública apresentada pelo Conselho Regional de Medicina do Rio de Janeiro;
d)	o TCU, ao se deparar com essas constatações, não imputou responsabilidade aos dirigentes do HUCFF, mas expediu recomendações preventivas no item 9.3 do Acórdão 1160/2013-TCU-Plenário (peça 225, p. 56, item 199) .
27.	O responsável citou que, quando do Acórdão 1007/2018-TCU-Plenário, o Procurador Sérgio Ricardo Caribé reconheceu que ele "não tinha os instrumentos para o completo saneamento das falhas existentes nos processos de aquisição, tendo em vista as deficiências vivenciadas pela instituição, especialmente no que tange à insuficiência de pessoal e carência de capacitação para realização de atividades meio, já reconhecidas por este Tribunal" (peça 225, p. 41, item 111) .
II.2.	Lucila Marieta Perrotta de Souza - HUCFF
28.	Não respondeu sobre os atos administrativos questionados na audiência, optou por abordar fundamentos processuais: prescrição, inépcia, conduta regular e falha eventual.  
Prescrição
29.	Alegou que, desde 7/1/2014, não faz parte do HUCFF, portanto, a pretensão punitiva estatal prescreveu em 8/1/2019 (peça 201, p. 4-6) .
30.	O TCU é pacífico quanto à prescrição punitiva, definindo em dez anos esse prazo, contados a partir da data da ocorrência da irregularidade, interrompido pela audiência, conforme o Acórdão 1441/2015-TCU-Plenário, do Ministro-Relator Benjamin Zymler. 
31.	Recentemente, o Acórdão 6589/2020-TCU-2ªCâmara, de 16/6/2020, do Ministro-Relator Raimundo Carreiro, detalhou a questão da prescrição junto ao TCU, conforme os itens 44-51 do Relatório e itens 18-19 do Voto.
32.	Portanto, não procede a alegação.
Inépsia
33.	Alegou que a proposta de responsabilização não identifica a norma infringida quanto a deixar de cobrar abertura de processo licitatório, prejudicando a ampla defesa e violando o princípio da legalidade administrativa (peça 201, p. 6-10) .
34.	Todos os aspectos da irregularidade foram descritos na Proposta 3 do Apêndice E do Relatório de Fiscalização (peça 140, p. 99-101) , a qual foi citada no ofício de audiência e referenciada pela responsável (peça 201, p. 6) . 
35.	A descrição da irregularidade, inclusive, aborda o critério infringido: art. 24, inciso IV, da Lei 8.666/1993, qual seja:
Nos casos de emergência ou de calamidade pública, quando caracterizada urgência de atendimento de situação que possa ocasionar prejuízo ou comprometer a segurança de pessoas, obras, serviços, equipamentos e outros bens, públicos ou particulares, e somente para os bens necessários ao atendimento da situação emergencial ou calamitosa e para as parcelas de obras e serviços que possam ser concluídas no prazo máximo de 180 (cento e oitenta) dias consecutivos e ininterruptos, contados da ocorrência da emergência ou calamidade, vedada a prorrogação dos respectivos contratos. 
36.	Portanto, não procede a alegação.
Conduta regular 
37.	Alegou que sua conduta foi regular, não violando os princípios da legalidade, legitimidade e economicidade (peça 201, p. 10-14) . 
38.	A responsável não refutou a norma infringida, apoiou-se em princípios genéricos, que, por si só, não são suficientes para elidir a irregularidade. 
39.	Portanto, não procede a alegação.
Falha eventual 
40.	A responsável alegou: ser leiga em assuntos jurídicos; que eventual falha estaria amparada pela inexigibilidade da conduta diversa, em razão das condições administrativas precárias do HUCFF; que a ocorrência seria mera irregularidade, impunível; e que uma sanção seria irrazoável e desproporcional (peça 201, p. 14-26) .
41.	A função ocupada possuía competências que exigiam conhecimento de gestão pública. A responsável assumiu responsabilidades ao assinar atos e documentos.
42.	O art. 8º do RI/HUCFF vigente à época (peça 237) define que o Hospital é dirigido pelo diretor-geral, auxiliado por um diretor-adjunto, oito diretores de divisão e dois coordenadores.
43.	Segundo o art. 11 do mesmo Regimento, compete ao diretor adjunto, entre outras, substituir o diretor-geral, assistir o diretor-geral no planejamento, controlar as atividades do Hospital e exercer funções delegadas pelo diretor-geral.
44.	Ou seja, a função exigia conhecimentos mínimos sobre administração pública, principalmente, de procedimentos obrigatórios por lei. Dessa forma, conforme citado no item 3.8 do Relatório de Acompanhamento, "culpabilidade" (peça 140, p. 101) , era exigível conduta diversa da adotada. 
45.	A responsável sabia que o Hospital se encontrava em situação administrativa caótica e assumiu o risco de participar da gestão. Não pode utilizar o caos como justificativa (peça 201, p. 16-25) .
46.	Diferente do alegado, a irregularidade verificada é punível pela lei, que define a sansão. Atos que levam risco à coisa pública e/ou ao erário não podem ser tidos como regulares.
47.	A responsável confirmou a autoria dos atos, uma vez que não procurou afastá-la. Buscou descaracterizar a irregularidade, mas seria ilegal a administração admitir tais atos como regulares e impuníveis ou, pior ainda, como irregulares e impuníveis.
48.	Como os argumentos não afastam objetivamente a conduta irregular, rejeitam-se as justificativas.
II.3.	Maria Cecília Pereira Bosa, Olinda Tardelle de Oliveira, Laércio da Costa Dias, Elisabete Guerhard de Campos e Fátima Cristina Fagundes Freitas - HUCFF
49.	Em alegações uníssonas, os responsáveis alegaram cerceamento de defesa porque os processos administrativos contendo as ocorrências apontadas e anexados aos autos, estavam incompletos. Por conseguinte, requereram a disponibilidade dos processos em sua plenitude. 
50.	A equipe de auditoria anexou aos autos as peças processuais que dizem respeito às irregularidades, sendo desnecessários os processos completos, com peças que nada acrescentariam.
51.	De toda forma, os autos completos podem ser acessados junto ao HUCFF, onde os responsáveis trabalham (aram) . São documentos acessíveis aos cidadãos. 
52.	Inclusive, todos responderam à audiência a contento. Portanto, não procede o argumento de cerceamento de defesa. 
III.	HUCFF - Irregularidade quanto ao serviço de esterilização: realização de cinco dispensas de licitação sucessivas (peça 140, p. 96, item 1) .
III.1.	Conduta de Eduardo Jorge Bastos Cortes: ter ratificado as Dispensas 297/2014 e 72/2016, e ter assinado os Contratos 9/2016, 47/2016 e 1/2015, sem cobrar, tempestivamente, a abertura do devido processo licitatório (peça 140, p. 97, item 1.6.5) .
53.	A descrição dos fatos consta à peça 140, p. 10, Caso 1, e a cronologia dos atos foi:
a)	a Dispensa de Licitação (DL) 297/2014 foi ratificada em 5/12/2014 e seu Contrato 1/2015, assinado em 6/2/2015 (peça 40) ; 
b)	a DL 72/2016 foi ratificada em 31/3/2016 e seu Contrato 9/2016, assinado em 13/4/2016 (peça 36) ; 
c)	o Contrato 47/2016 (DL 295/2016) foi assinado em 8/12/2016 (peça 39, p. 21) ; 
d)	o processo licitatório foi aberto em 15/9/2015, com base em solicitação de 15/9/2015 (peças 41-43) , mas no item III.3 consta informação de solicitação de licitação anterior, de 3/8/2015.
54.	Quanto à DL 297/2014, o responsável alegou que o SLC não observou as orientações nem submeteu o pedido à Direção-Geral (peça 225, p. 35-41) . 
55.	Em 9/5/2014, houve alerta sobre o término do contrato vigente, mas a licitação só foi solicitada em 11/9/2015 (peça 140, p. 38-39, itens 1.1 e 1.3.4) 
56.	Apesar da omissão do SLC, durante o contrato emergencial ninguém se manifestou pela abertura de licitação (peça 140, p. 38, item 1.1.3) . 
57.	O diretor-geral ratificou a DL 297/2014 em 5/12/2014, calando-se sobre a licitação, que só foi aberta mais de nove meses após, em 15/9/2015 e dezessete meses após o alerta sobre o término da vigência do contrato anterior. Portanto, rejeitam-se as justificativas.
58.	Quanto à DL 72/2016, alegou que essa dispensa foi solicitada havendo o registro de um processo de licitação com previsão de conclusão em três meses (peça 225, p. 35-41) , o que procede, pois consta tal informação na SS 2/2016 (peça 36, p. 2) . Assim, acolhem-se as justificativas.
59.	Quanto ao Contrato 47/2016, alegou que, na época da solicitação, havia procedimento licitatório em curso (peça 225, p. 35-41) , o que procede, uma vez que a solicitação se deu em 6/9/2016 e o processo licitatório fora aberto em 15/9/2015. Assim, acolhem-se as justificativas.
III.2.	Conduta de Olinda Tardelle de Oliveira: ter requisitado contratações de serviço de esterilização, por meio das Solicitações de Serviço 2/2016 e 10/2016 (processos 23079.035299/2015-08 e 23079.047881/2016-90) , que resultaram nas Dispensas 210/2015 e 295/2016, respectivamente, sem requisitar, tempestivamente, a abertura do devido processo licitatório (peça 140, p. 97, item 1.6.4) . 
60.	A descrição dos fatos consta à peça 140, p. 10, Caso 1, e a resposta da responsável, à peça 208.
61.	Houve uma falha na descrição da conduta, a Solicitação de Serviço referente ao Processo 23079.035299/2015-08 é a SS 2/2015 (peça 37, p. 1) , não SS 2/2016. No entanto, a defesa da responsável referiu-se à SS correta.
62.	A SS 2/2015 data de 3/8/2015 (peça 37, p. 2) e a SS 10/2016, de 6/9/2016 (peça 39, p. 2) . O processo de licitação foi solicitado em 11/9/2015 e aberto em 15/9/2015 (peças 68-71) . 
63.	A responsável alegou que não assinou a SS 2/2015 (peça 208, p. 3) , o que procede. Não consta seu nome ou assinatura na solicitação (peça 37, p. 2) . 
64.	Alegou também que a SS 10/2016 citava processo de licitação já aberto (peça 208, p. 3) , o que procede (peça 39, p. 2) . A solicitação se deu quase um ano após a abertura da licitação.
65.	Dessa forma, acolhem-se as justificativas.
III.3.	Conduta de Mirian Vieira Maia: ter ratificado as Dispensas 160/2015, 210/2015 e 295/2016 e ter assinado os Contratos 35/2015 e 38/2015, sem cobrar, tempestivamente, a abertura do devido processo licitatório (peça 140, p. 97, item 1.6.6) .
66.	A descrição dos fatos consta à peça 140, p. 10, Caso 1, e a cronologia dos atos foi: 
a)	a DL 160/2015 (Processo 23079.035635/2015-12) foi ratificada em (data não localizada) e seu Contrato 35/2015, assinado em 11/9/2015 (peça 38) ;
b)	a DL 210/2015 (Processos 23079.035299/2015-08) foi ratificada em 10/9/2015 e seu Contrato 38/2015, assinado em 23/9/2015 (peça 37) ;
c)	a DL 295/2016 (Processo 23079.047881/2016-90) foi ratificada 7/10/2016 (peça 39) ;
d)	o Processo Licitatório 23079.038562/2015-11 foi aberto em 15/9/2015, após solicitação de 11/9/2015 (peças 41-43) .
67.	Não foi localizada a data de ratificação da DL 160/2015, mas se situa entre a data do projeto básico, 3/8/2015, e a data do contrato, 11/9/2015.
68.	A responsável alegou (peça 214, p. 4) que assinou duas solicitações em 3/8/2015, com a mesma identificação, SS 2/2015, sendo uma, de licitação, e outra, de dispensa, mas, por falha, ambas foram anexadas ao processo da DL 210/2015.
69.	A justificativa procede, conforme se verifica na peça 37, p. 2 e 13. Ou seja, as ratificações das dispensas, incluindo a DL 160/2015, e as assinaturas dos contratos ocorreram antes da abertura do processo licitatório, mas após a solicitação de abertura desse processo. 
70.	Acolhem-se as justificativas, considerando suficiente a existência da solicitação do processo licitatório, ao invés da necessidade de sua abertura, e desconsiderando a ausência de informação nos processos de DL sobre a existência de um processo licitatório.
III.4.	Conduta de Laércio da Costa Dias: ter requisitado as contratações, por meio das Solicitações de Serviço 2/2015 e 1/2014 (processos 23079.035299/2015-08 e 23079.056032/2014-65) e da Circular Interna 33/15 (processo 23079.035635/2015-12) , que resultaram nas Dispensas 210/2015, 297/2014 e 160/2015, respectivamente, sem requisitar, tempestivamente, a abertura do devido processo licitatório (peça 140, p. 96, item 1.6.2) .
71.	A descrição dos fatos consta da peça 140, p. 38, Caso 1, e a cronologia dos atos foi:
a)	o processo licitatório foi aberto em 15/9/2015, com base em solicitação de 11/9/2015 (peças 41-43) , mas no item III.3 consta informação de solicitação de licitação anterior, de 3/8/2015; 
b)	o Processo 23079.035299/2015-08 (SS 2/2015 e DL 210/2015) foi solicitado em 3/8/2015 (peça 37) ;
c)	o Processo 23079.056032/2014-65 (SS 1/2014 e DL 297/2014) foi solicitado em 4/11/2014 (peça 40) ; 
d)	o Processo 23079.035635/2015-12 (CI 33/15 e) foi solicitado em 5/8/2015 (peça 38) .
72.	O responsável prestou brevíssimas informações sobre os três processos, transferindo responsabilidade ao SLC (peça 198) . Não justificou porque não requisitou, tempestivamente, a abertura dos devidos processos licitatórios. 
73.	Anexou documento do SLC, sem data, em que este justifica, quanto às dispensas de licitação citadas neste item, que houve dificuldade do setor requisitante em preparar adequadamente o projeto básico, o qual foi refeito diversas vezes e ainda gerou impugnações (peça 198, p. 6-7) . 
74.	Quanto aos Processos 23079.035299/2015-08 e 23079.035635/2015-12, são tratados no item III.3 desta instrução, no qual foi indicada a existência de solicitação de licitação anterior a suas solicitações. Apesar de a informação não constar nas solicitações das duas DL, diante da constatação acima, consideram-se saneadas as irregularidades.
75.	Quanto ao Processo 23079.056032/2014-65, o item III.1 desta instrução faz remissão ao mesmo fato, no qual o diretor-geral informa que o SLC não observou as orientações nem submeteu o pedido à Direção-Geral, ou seja, indica responsabilidade do SLC, não do setor técnico.
76.	Concorda-se com o diretor-geral, a responsabilidade principal era do SLC, que deveria atuar caso o setor técnico procedesse algum erro processual, afinal, era o setor responsável pelos processos de licitações e contratos. 
77.	No entanto, conforme o item "Contextualização sobre o HUCFF", que aborda a responsabilidade secundária das unidades médicas, e em consonância à análise do item VII.1.2, o chefe do Serviço de Material Esterilizado era responsável por solicitações tempestivas e adequadas. 
78.	Assim, rejeitam-se as razões de justificativa, mantendo-se a conduta irregular.
III.5.	Conduta de Elisabete Guerhard de Campos: ter requisitado as contratações, por meio das Solicitações de Serviço 2/2016 e 10/2016 (processos 23079.035299/2015-08 e 23079.047881/2016-90) , que resultaram nas Dispensas 210/2015, e 295/2016, respectivamente, sem requisitar, tempestivamente, a abertura do devido processo licitatório (peça 140, p. 97, item 1.6.3) .
79.	Houve uma falha na descrição da conduta, pois o Processo 23079.035299/2015-08 e sua DL 210/2015 envolvem a SS 2/2015, não a SS 2/2016. Entretanto, isso não limitou a resposta da responsável, que fez referência ao documento correto.
80.	A descrição dos fatos consta da peça 140, p. 38, Caso 1, e a cronologia dos atos foi:
a)	o processo licitatório foi aberto em 15/9/2015, com base em solicitação de 15/9/2015 (peças 41-43) , mas no item III.3 consta informação de solicitação de licitação anterior, de 3/8/2015; 
b)	o Processo 23079.035299/2015-08 (SS 2/2015 e DL 210/2015) foi solicitado em 3/8/2015 (peça 37) ;
c)	o Processo 23079.047881/2016-90 (SS 10/2016 e DL 295/2016) foi solicitado em 6/9/2016 (peça 40) .
81.	A responsável alegou (peça 200) que, entre janeiro de 2014 e março de 2016, estava como chefe do Setor de Hemodinâmica e, após, assumiu a chefia da central de esterilização de material do Hospital. Relatou os mesmos problemas do SLC citados por outros responsáveis.
82.	Quanto ao Processo 23079.035299/2015-08, alegou que não estava no setor de esterilização na data de assinatura do projeto básico, 3/8/2015, nem na data do pedido de aquisição do serviço, 11/8/2015 (peça 200, p. 8, item a.1) . De fato, seu nome não consta nesses dois documentos (peça 37, p. 2 e 12) . Acolhem-se as justificativas.
83.	Quanto ao Processo 23079.047881/2016-90, alegou que foi necessária a dispensa de licitação porque o processo de licitação não seria finalizado antes do término do contrato vigente. Na verdade, a SS 10/2016 foi emitida quase um ano depois do processo licitatório aberto, o que saneia a irregularidade.
III.6.	Conduta de Eli Oliveira de Salles: ter solicitado a abertura de processos administrativos relativos às contratações (23079.047881/2016-90, 23079.035635/2015-12, 23079.035299/2015-08, 23079.013336/2016-08) e, nesses mesmos processos, ter autorizado, mediante os atos de dispensa 295/2016, 160/2015, 210/2015 e 72/2016, as referidas contratações, além de gerenciar o setor em que os processos tramitavam, sem cobrar, tempestivamente, a abertura do devido processo licitatório (peça 140, p. 86, item 1.6.1) .
84.	O responsável não respondeu à audiência, mas foram consideradas as informações fornecidas por outros responsáveis.
85.	O responsável requereu a abertura do Processo 23079.013336/2016-08 em 22/3/2016 e motivou a DL 72/2016 em 31/3/2016 (peça 36, p. 1 e 23) , sendo que o Processo Licitatório 23079.038562/2015-11 foi solicitado em 11/9/2015 e aberto em 15/9/2015 (peças 68-71) .
86.	Ou seja, os atos do responsável se deram quando havia um processo licitatório aberto e essa informação constava da solicitação da DL (peça 36, p. 2) . Dessa forma, tem-se a conduta como saneada.
87.	Os demais processos são tratados nesta instrução e tiveram acolhidas as justificativas quanto ao fato de haver um processo licitatório solicitado ou aberto quando da abertura do processo de DL ou da ratificação da DL: 
a)	o Processo 23079.047881/2016-90 teve sua requisição tratada no item III.5 e a ratificação de sua DL 295/2016 no item III.3;
b)	o Processo 23079.035635/2015-12 teve sua requisição tratada no item III.4 e a ratificação de sua DL 160/2015 no item III.3;
c)	o Processo 23079.035299/2015-08 teve sua requisição tratada no item III.4 e a ratificação de sua DL 210/2015 no item III.3.
88.	Portanto, afasta-se a responsabilidade do responsável quanto à irregularidade nesses processos. 
IV.	HUCFF - Irregularidades quanto aos aspiradores de secreção
IV.1	Irregularidade: realização de sucessivas dispensas de licitação para locação de aspiradores de secreção (peça 140, p. 97, item 2) . 
IV.1.1.	Conduta de Maria Cecília Pereira Bosa: ter requisitado as contratações, por meio das Solicitações de Serviço 3/2014 e 1/2016 (processos 23079.049920/2014-21 e 23079.002341/2016-87) , que resultaram nas Dispensas 5/2015 e 25/2016, respectivamente, sem requisitar, tempestivamente, a abertura do devido processo licitatório (peça 140, p. 98, item 2.6.3) .
89.	A descrição dos fatos consta à peça 140, p. 11, Caso 2, e a cronologia dos atos foi:
a)	a SS 3/2014 (Processos 23079.049920/2014-21 e DL 5/2015) data de 18/9/2014 (peça 66, p. 5) ;
b)	a SS 1/2016 (Processo 23079.002341/2016-87 e DL 25/2016) data de 14/1/2016 (peça 67) ;
c)	o Processo Licitatório 23079.049922/2014-11 foi aberto em 7/10/2014 (peças 68-71) .
90.	Quanto à DL 5/2015, a responsável anexou a SS 2/2014 (peça 209, p. 10-11) , de 27/3/2014, demandando processo licitatório, na qual não constava a palavra "urgência", que caracterizaria a solicitação de dispensa de licitação.
91.	Alegou que, em 9/9/2014, o SLC informou não ter encontrado a SS 2/2014 nem ter ciência de processo licitatório em andamento (peça 209, p. 2-3) . 
92.	Como faltavam menos de dois meses para o término do contrato vigente, a DEN encaminhou a SS 3/2014, com "urgência", em 18/9/2014.
93.	Em 22/9/2014, a Direção-Geral comunicou o término do contrato vigente e que havia duas solicitações de serviço em andamento: SS 3/2014, de dispensa, e SS 4/2014, de licitação.
94.	A SS 2/2014 é anterior à SS 3/2014 e à SS 1/2016, ou seja, havia processo licitatório solicitado quando foram solicitadas as duas dispensas. Dessa forma, conforme item 68, acolhem-se as justificativas. 
95.	Quanto à DL 25/2016, alegou que (peça 209, p. 3) "apenas encaminha as solicitações de serviço e após recebe a ciência dos gestores administrativos sobre a relevância do equipamento, serviço ou produto" e que o gerenciamento dos contratos era competência do SLC.
96.	Tendo em vista que a SS 2/2014 é anterior à SS 3/2014 e à SS 1/2016, ou seja, havia processo licitatório solicitado quando foram solicitadas as duas dispensas, acolhem-se as justificativas. 
IV.1.2.	Conduta de Eli Oliveira de Salles: ter solicitado a abertura de processos administrativos relativos às contratações (23079.037033/2015-91 e 23079.002341/2016-87) e, nesses mesmos processos, ter autorizado, mediante os atos de dispensa 218/2015 e 25/2016, as referidas contratações, além de gerenciar o setor em que os processos tramitavam, sem cobrar, tempestivamente, a abertura do devido processo licitatório (peça 140, p. 98, item 2.6.1) .
97.	Apesar de o responsável não ter respondido à audiência, a requisição do Processo 23079.002341/2016-87 foi tratada no item IV.1.1 e a do Processo 23079.037033/2015-91 será tratada no item IV.4.1, ambas tendo as justificativas acolhidas quanto à existência de um processo de licitação anterior aberto, ou seja, as ratificações das DL também estavam cobertas por esse processo. 
98.	Afasta-se a responsabilidade do responsável quanto à irregularidade nesses processos. 
IV.2.	Irregularidades: realização de cinco dispensas de licitação sucessivas para locação de aspiradores de secreção: ( peça 140, p. 97, item 2) e prejuízo ao erário decorrente da falta de licitação (peça 140, p. 114, item 12) .
IV.2.1.	Conduta de Mirian Vieira Maia: ter ratificado as Dispensas 218/2015 e 25/2016, e ter assinado o Contrato 41/2015, sem cobrar, tempestivamente, a abertura do devido processo licitatório (peça 140, p. 99, itens 2.6.6 e 12.6.6) .
99.	A descrição dos fatos consta à peça 140, p. 41, Caso 2.
100.	A DL 218/2015 foi ratificada em 7/10/2015 e seu Contrato 41/2015, assinado em 26/10/2015 (peça 65) . A DL 25/2016 foi ratificada em 29/2/2016 (peça 67) . O processo licitatório foi aberto em 7/10/2014 e solicitado em 18/9/2014 (peças 68-71) .
101.	A responsável alegou que o processo de licitação foi aberto em 7/10/2014 (peça 214, p. 6) , ou seja, anterior à ratificação das DL e da assinatura do contrato, o que procede, conforme consta do processo. Acolhem-se as justificativas.
102.	Segundo apurado no Relatório de Acompanhamento, a aquisição dos aspiradores de secreção era mais vantajosa que a locação (peça 140, p. 24, item 3.5.2) , o que implicou prejuízo, o qual não foi quantificado. 
103.	Em 18/5/2016, a Procuradoria Jurídica solicitou um comparativo dessas opções e, em 25/6/2016, despacho apontou a aquisição como mais vantajosa. Ambos documentos foram ignorados. 
104.	Outras instituições de saúde no Rio de Janeiro optavam pela aquisição e o HUCFF era a única fonte de recursos públicos federais da contratada.
105.	A responsável alegou (peça 214, p. 8-10) que não teve ciência do parecer da Procuradoria, mas que a aquisição dos aspiradores necessitaria de verba específica, destinada à compra de material permanente, a qual é disponibilizada por meio do Programa Nacional de Reestruturação dos Hospitais Universitários Federais (REHUF) ou de emendas parlamentares, enquanto a verba disponível era do SUS, destinada ao custeio do hospital.
106.	Dessa forma, acolhem-se as justificativas.
IV.2.2.	Conduta de Fátima Cristina Fagundes Freitas: ter requisitado as contratações, por meio das Solicitações de Serviço 4/2013 e 1/2014 (processos 23079.042414/2013-78 e 23079.012034/2014-42) , que resultaram nas Dispensas 408/2013 e 35/2014, respectivamente, sem requisitar, tempestivamente, a abertura do devido processo licitatório (peça 140, p. 98, item 2.6.2, e p. 115, item 12.6.2) .
107.	A descrição dos fatos consta da peça 140, p. 41, Caso 2, e a cronologia dos atos foi:
a)	a SS 4/2013 (Processo 23079.042414/2013-78 e DL 408/2013) , data de 26/6/2013 (peças 61-62) ;
b)	a SS 1/2014 (Processo 23079.012034/2014-42 e DL 35/2014) , data de 24/1/2014 (peça 63, p. 16) , tendo substituído a SS 6/2013, de 13/12/2013 (peça 63, p. 2) ;
c)	o Processo Licitatório 23079.049922/2014-11 foi solicitado em 18/9/2014 e aberto em 7/10/2014 e teve duração de mais de dois anos (peças 68-71) .
108.	A responsável alegou (peça 199) que era substituta eventual nos dois processos e apenas encaminhou as solicitações. Atuou para responder a grave situação emergencial. Não concorreu para sucessivas dispensas de licitação e não atuou na contratação direta. Que o SLC estava em situação precária.
109.	Não se referiu à ausência de requisição tempestiva de processo licitatório, que se deu somente nove meses após a SS 6/2013 e quinze meses após SS 4/2013, indicando falta de planejamento. 
110.	A responsável assinou as SS 4/2013, 6/2013 e 1/2014 quando era diretora substituta da Divisão de Enfermagem, unidade superior ao Serviço de Desenvolvimento, unidade que solicitou as dispensas. 
111.	Conforme o item Contextualização sobre o HUCFF, que aborda a responsabilidade secundária das unidades médicas, e em consonância à análise do item VII.1.2, a diretora da DEN era responsável por solicitações tempestivas e adequadas. 
112.	Dessa forma, rejeita-se a justificativa. 
IV.3.	Irregularidade: prejuízo ao erário decorrente da falta de licitação, para locação e manutenção de aspiradores de secreção (peça 140, p. 108, item 9, e p.114, item 12) . Foi apontado sobrepreço total de R$ 210.068,41. Essas DL também foram tratadas nos itens anteriores VII.2 e VII.3. 
IV.3.1.	Conduta de Mirian Vieira Maia: ter ratificado as Dispensas 218/2015 e 25/2016, que originaram os Contratos 41/2015 e 10/2016, respectivamente, com sobrepreços, solidariamente com a empresa RBV Equipamentos Médicos Ltda. (peça 140, p. 110, item 9.6.4) .
113.	A responsável alegou (peça 214, p. 11-12) que a questão não constou do ofício de audiência (peça 145) , o que procede, cabendo desconsiderar este item da audiência. De qualquer forma, prestou esclarecimentos, que devem ser considerados para, eventualmente, subsidiar a análise da resposta de outro responsável. 
114.	Alegou que ratificou a DL 218/2015 em 7/10/2015, no valor mensal de R$ 47.339,25, enquanto o processo licitatório estava em consulta de preços dificultosa, e ratificou a DL 25/2016 em 29/2/2016, no valor mensal de R$ 57.510,00, enquanto o processo licitatório estava inconcluso. 
115.	Aduziu que a estimativa de preços de 30/8/2016, utilizada como referência para o pregão, apresentou valor mensal de R$ 63.569,70 (peça 214, p. 40) , ou seja, quando da ratificação das DL, não era possível prever os valores praticados posteriormente pela vencedora da licitação. 
IV.3.2.	Conduta de Eli Oliveira de Salles: ter solicitado a abertura de processos administrativos relativos às contratações (23079.037033/2015-91 e 23079.002341/2016-87) e, nesses mesmos processos, ter autorizado, mediante os atos de dispensa 218/2015 e 25/2016, as referidas contratações, além de gerenciar o setor em que os processos tramitavam, sem cobrar, tempestivamente, a abertura do devido processo licitatório (peça 140, p. 115, item 12.6.1) .
116.	A mesma irregularidade será tratada no item IV.5.3, quanto ao Processo 23079.037033/2015-91, que concluiu pela inexistência de prejuízo ao erário, ou seja, a irregularidade foi saneada.
117.	No entanto, nenhum item abordou prejuízo ao erário quanto ao Processo 23079.002341/2016-87, situação que leva à revelia.
IV.4.	Irregularidade: prejuízo ao erário decorrente da ausência de estudo, ao longo das sucessivas contratações emergenciais e no âmbito do processo licitatório, que demonstrasse ser a locação dos aspiradores de secreção opção economicamente mais vantajosa aos cofres públicos que a aquisição (peça 140, p. 26, item 3.5.2.8) . 
IV.4.1.	Conduta de Maria Cecília Pereira Bosa: ter requisitado contratação, por meio da Solicitação de Serviço 3/2015 (processo 23079.037033/2015-91) , que resultou na Dispensa 218/2015, sem requisitar, tempestivamente, a abertura do devido processo licitatório (peça 140, p. 115, item 12.6.3) .
118.	A descrição dos fatos consta à peça 140, p. 24, Caso 1. 
119.	A responsável não apresentou justificativa específica à SS 3/2015. No contexto, alegou que não cabia à Divisão de Enfermagem licitar serviços ou materiais.
120.	A SS 3/2015 data de 26/8/2015 (peça 65, p. 2) , enquanto o processo de licitação foi solicitado em 23/3/2014 e aberto em 7/10/2014 (peças 68-71) . 
121.	Ou seja, a DL 218/2015 foi solicitada havendo um processo licitatório em curso, mas a SS 3/2015 não indicou isso. Tem-se a irregularidade como saneada.
122.	Quanto ao prejuízo ao erário, também não houve justificativa, mas se aproveita as justificativas constantes nos itens IV.2.1, IV.5.3, V.2.2 e V.2.3 para considerar a irregularidade como saneada.
IV.5.	Irregularidade: realização de cinco dispensas de licitação sucessivas, com prejuízo ao erário pela falta de licitação (peça 140, p. 97, item 2, e p. 114, item 12) . 
IV.5.1.	Conduta de Eduardo Jorge Bastos Cortes - 1: ter ratificado as Dispensas 35/2014 e 5/2015 e ter assinado os Contratos 14/2014, 22/2015 e 10/2016, sem cobrar, tempestivamente, a abertura do devido processo licitatório (peça 140, p. 98, item 2.6.5, e p. 115, item 12.6.5) . 
123.	A descrição dos fatos consta à peça 140, p. 24, Caso 1, e a cronologia dos atos foi:
a)	a DL 35/2014 foi ratificada em 30/4/2014 e seu Contrato 14/2014, assinado em 7/5/2014 (peças 63-64) ;
b)	a DL 5/2015 foi ratificada em 20/2/2015 e seu Contrato 22/2015, assinado em 13/3/2015 (peça 66) ;
c)	o Contrato 10/2016 (DL 25/2016) foi assinado em 13/4/2016 (peça 67) ;
d)	o Processo de Licitação 23079.049922/2014-11 foi aberto em 7/10/2014, com base em solicitação de 23/3/2014 (peças 68-71) .
124.	Quanto à DL 35/2014 (Contrato 14/2014) , o responsável alegou que a Seção de Licitações e Contratos (SLC) não observou as orientações nem submeteu o pedido à Direção-Geral (peça 225, p. 35-41) . 
125.	A solicitação da licitação se deu após a ratificação da DL e assinatura do contrato. O diretor-geral atuou nesses dois momentos (ratificação e assinatura) e não adotou providência. Rejeita-se a justificativa.
126.	Quanto à DL 5/2015 (Contrato 22/2015) , alegou que a solicitação da dispensa, de 18/9/2014, estava acompanhada da solicitação da licitação, de 23/3/2014, o que procede (peça 66, p. 3 e 5) . 
127.	A ratificação da dispensa e a assinatura do contrato ocorreram antes da abertura do processo licitatório, mas após sua solicitação. Diante disso, considera-se válido o indicativo de licitação quando da solicitação. Acolhem-se as justificativas.
128.	Quanto ao Contrato 10/2016, alegou que foi assinado no curso do processo licitatório, o que procede. Acolhem-se as justificativas.
IV.5.2.	Conduta de Eduardo Jorge Bastos Cortes - 2: ter ratificado as Dispensas 14/2014 e 5/2015, que originaram os Contratos 14/2014 e 22/2015, respectivamente, com sobrepreços, solidariamente com a empresa RBV Equipamentos Médicos Ltda. (peça 140, p. 109, item 9.6.3) .
129.	A descrição dos fatos consta à peça 140, p. 19, Caso 1, e a cronologia dos atos foi:
a)	a DL 5/2015 foi ratificada em 20/2/2015 e seu Contrato 22/2015, assinado em 13/3/2015 (peça 66) ;
b)	o processo de licitação foi aberto em 7/10/2014, com base em solicitação de 23/3/2014 (peças 68-71) .
130.	Houve duas falhas na descrição dessa conduta, o Relatório de Acompanhamento não cita uma DL 14/2014 e o Contrato 14/2014 possui relação com a DL 35/2014, conforme item IV.5.1, não com uma DL 14/2014. Dessa forma, a audiência torna-se válida somente para a DL 5/2015 e seu Contrato 22/2015.
131.	No Contrato Emergencial 22/2015, o Hospital pagou R$ 37.338,00 mensais por seis meses, enquanto o valor estimado no respectivo processo licitatório foi de R$ 31.338,00. 
132.	Os preços de uma contratação emergencial não podem ser maiores do que aqueles do respectivo processo licitatório, conforme Acórdão 1580/2017-TCU-Primeira Câmara:
Nos contratos emergenciais, não há razão para que haja encargos ou custos majorados em relação às contratações decorrentes de procedimentos licitatórios, salvo quando devidamente justificado e consignado expressamente em pareceres.
133.	Os valores pagos, atualizados em 10/12/2014, totalizaram sobrepreço de R$ 60.889,92.
134.	Esse contrato foi citado pelo responsável quando da resposta ao item IV.5.1, mas não houve justificativa ao sobrepreço (peça 225, p. 59) . Dessa forma, considera-se que houve revelia quanto a este item da audiência, referente à ratificação da DL 5/2015 (Contrato 22/2015) .
IV.5.3.	Conduta de Olinda Tardelle de Oliveira: ter requisitado a contratação de aspiradores de secreção, por meio das Solicitação de Serviço 3/2015 (processo 23079.037033/2015-91) , que resultou na Dispensa 218/2015, sem requisitar, tempestivamente, a abertura do devido processo licitatório (peça 140, p. 98, item 2.6.4, e p. 115, item 12.6.4) .
135.	A descrição dos fatos consta à peça 140, p. 24, Caso 1.
136.	A SS 3/2015 se deu em 25/8/2015 (peça 65, p. 2) e o processo licitatório foi aberto em 7/10/2014, com solicitação de 23/3/2014 (peças 68-71) . Apesar de a SS 3/2015 ser posterior à abertura do processo licitatório, não havia indicação desse naquela.
137.	A responsável alegou que havia solicitação anterior para processo licitatório, mas foi extraviada (peça 208, p. 4) . Anexou cópia de comunicado a respeito, datado de 25/8/2015 (peça 208, p. 9) , mesma data da SS 3/2015 (peça 65, p. 2) . 
138.	Apesar de haver apenas a solicitação de abertura de processo licitatório e não haver essa informação no processo de DL, acolhem-se as justificativas.
139.	Quanto ao prejuízo ao erário, o Relatório de Acompanhamento apontou que a aquisição dos equipamentos era mais vantajosa que a locação (peça 140, p. 24-26, item 3.5.2) .
140.	A Procuradoria solicitou um comparativo dessas opções em 18/5/2016 e despacho de 25/6/2016 apontou a aquisição como mais vantajosa, mas ambos documentos foram ignorados pela Direção-Geral. 
141.	A equipe de auditoria verificou que outras instituições de saúde no Rio de Janeiro optavam pela aquisição e que o HUCFF era a única fonte de recursos públicos federais da contratada.
142.	A responsável não apresentou nenhuma justificativa dirigida à questão, porém, talvez tenha se valido desta:
Não concorreu, portanto, para supostas sucessivas contratações por dispensa emergencial de licitação, e tampouco atuou na contratação direta: apenas encaminhando para o Gestor os pedidos e a situação enfrentada, não concorrendo e nem participando de qualquer desvirtuamento do emprego de contratação emergencial 
143.	Conforme alegações de outros responsáveis nesta instrução, competia aos técnicos apenas solicitar a contratação, não adentravam na questão de preços, competência do SLC, que ignorou dois alertas para verificar a opção econômica mais vantajosa. 
144.	De qualquer forma, outra responsável argumentou sobre a mesma questão (item IV.2.1) , que a aquisição dos aspiradores necessitaria de verba específica, destinada à compra de material permanente, a qual é disponibilizada por meio do Programa Nacional de Reestruturação dos Hospitais Universitários Federais (REHUF) ou de emendas parlamentares, enquanto a verba disponível era do SUS, destinada ao custeio do hospital.
145.	Acolhem-se as justificativas, não houve prejuízo.
V.	HUCFF - Irregularidades quanto aos geradores de ar comprimido e vácuo clínico
V.1.	Irregularidade: realização de quatro dispensas de licitação sucessivas para locação de sistema de ar comprimido e de vácuo medicinal (peça 140, p. 101, item 4) . 
V.1.1.	Conduta de Mirian Vieira Maia: ter ratificado a Dispensa 324/2016 e ter assinado o Contrato 27/2017, sem cobrar, tempestivamente, a abertura do devido processo licitatório (peça 140, p. 102, item 4.6.4) .
146.	A descrição dos fatos consta à peça 140, p. 47.
147.	A DL 324/2016 (peças 75-76) foi ratificada em 10/11/2016 e o Contrato 27/2017 (DL 65/2017) (peça 77) , assinado em 9/10/2017. O processo licitatório (peças 79-81) foi aberto em 25/8/2017, com solicitação de 15/8/2017.
148.	Quanto à DL 324/2016 (Contrato 3/2017) , a responsável alegou (peça 214, p. 7-8) que a recebeu para ratificação em 10/11/2016, sendo informada que a solicitação de licitação estava sendo elaborada, tendo sido emitida em 21/11/2016, mas foi substituída por outra, em 15/8/2017, em razão de adequação ao modelo preconizado pela Advocacia-Geral da União (AGU) .
149.	De fato, no processo da DL 324/2016 consta informação da Divisão de Engenharia, datada de 29/8/2016, sobre a existência de uma solicitação de licitação em elaboração (peça 75, p. 3) . 
150.	Como tal informação constava do processo, anterior à ratificação, acolhem-se as justificativas, pois não havia um processo aberto.
151.	Quanto ao Contrato 27/2017, alegou que, na ocasião da assinatura, havia processo licitatório tramitando, o que procede, apesar de que essa informação deveria constar no processo de dispensa. Acolhem-se as justificativas.
V.1.2.	Conduta de Eli Oliveira de Salles: ter solicitado a abertura de processos administrativos relativos às contratações (23079.001924/2016-29, 23079.042766/2016-29 e 23079.014036/2017-19) e, ter autorizado, mediante os atos de dispensa 60/2016 e 65/2017, as referidas contratações, além de gerenciar o setor em que os processos tramitavam, sem cobrar, tempestivamente, a abertura do devido processo licitatório (peça 140, p. 101, item 4.6.1) .
152.	Apesar de o responsável não ter respondido à audiência, os mesmos processos foram tratados em conduta semelhante no item V.2.3, tendo sido afastada a responsabilidade daquele responsável, conclusão que cabe também a esse responsável.
V.2.	Irregularidade: realização de quatro dispensas de licitação sucessivas, com prejuízo ao erário, para locação e manutenção de geradores de ar comprimido medicinal e vácuo clínico (peça 140, p. 101, item 4, p. 115, item 13, e p. 116, item 13) .
V.2.1.	Conduta de Eduardo Jorge Bastos Cortes: ter ratificado as Dispensas 60/2016 e 65/2017 e ter assinado o Contrato 3/2017, sem cobrar, tempestivamente, a abertura do devido processo licitatório (peça 140, p. 101, item 4.6.3, e p. 117, item 13.6.3) . 
153.	A descrição dos fatos consta à peça 140, p. 26, Caso 2, e a cronologia dos atos foi:
a)	a DL 60/2016 (Contrato 17/2016) foi ratificada em 20/4/2016 (peça 66) e a DL 65/2017 (Contrato 27/2017) , em 29/9/2017 (peça 77) ; 
b)	o Contrato 3/2017 (DL 324/2016) foi assinado em 16/1/2017 (peças 75-76) ;
c)	o processo de licitação foi aberto em 25/8/2017, com base em solicitação de 15/8/2017 (peças 79-81) .
154.	Quanto à DL 60/2016, o responsável alegou que constava informação sobre a elaboração de solicitação para pregão, o que procede, conforme documento de 4/1/2016 junto aos autos (peça 74, p. 4) . 
155.	Apesar de a ratificação ter ocorrido mais de um ano antes da abertura do processo de licitação, considera-se válido o indicativo de licitação quando da dispensa e acolhem-se as justificativas.
156.	Quanto ao Contrato 3/2017, alegou que também havia informação sobre a solicitação de pregão, o que procede, conforme peça 75, p. 3.
157.	Da mesma forma que na DL 60/2016, apesar de o contrato ter sido assinado sete meses antes da abertura do processo de licitação, considera-se válido o indicativo de licitação quando da dispensa e acolhem-se as justificativas.
158.	O responsável não se manifestou quanto à DL 65/2017, mas essa foi ratificada após a abertura de seu respectivo processo licitatório, informação que não constou no processo de dispensa. Considera-se saneada a irregularidade quanto a essa DL.
V.2.2.	Conduta de Mirian Vieira Maia: ter ratificado a Dispensa 324/2016 e ter assinado o Contrato 27/2017, sem cobrar, tempestivamente, a abertura do devido processo licitatório (peça 140, p. 117, item 13.6.4) .
159.	O Relatório de Acompanhamento apontou (peça 140, p. 26-27, item 3.5.3) que: 
a)	a despesa total com os cinco contratos de dispensa de licitação foi de R$ 1,5 milhão;
b)	quanto a usinas de oxigênio, editais dos Hospitais Geral de Bonsucesso e dos Servidores do Estado indicam custos de manutenção maiores para usinas geradoras de oxigênio, mas significativamente inferiores aos custos de locação;
c)	quanto a usinas de oxigênio, hospitais universitários e federais no Rio de Janeiro não possuem custos tão significativos quanto os valores levantados pelo HUCFF para a locação ou manutenção.
160.	Por sua vez, a responsável alegou (peça 214, p. 10-11) que:
a)	a Divisão de Engenharia (DEG) não lhe deu ciência sobre a aquisição ser opção mais econômica; 
b)	a DEG emitiu informou que a opção pela locação se deu por falta de pessoal para a manutenção e por ser obrigação da contratada consertar ou substituir a usina (peça 114, p. 33-34) ;
c)	seriam necessárias verbas específicas para a aquisição dos sistemas, as quais não dispunham; 
d)	um estudo comparativo seria de difícil realização.
161.	Os argumentos são plausíveis, principalmente o do item "c", descaracterizando eventual prejuízo ao erário no formato em que foi visualizado. Acolhem-se as justificativas.
V.2.3.	Conduta de Jairo Villas Boas da Silva: ter requisitado as contratações, por meio das Solicitações de Serviço 2/2016 e 20/2016 e 2/2017 (processos 23079.001924/2016-91, 23079.042766/2016-29 e 23079.014036/2017-19) , que resultaram nas Dispensas 60/2016, 324/2016 e 65/2017, respectivamente, sem requisitar, tempestivamente, a abertura do devido processo licitatório (peça 140, p. 102, item 4.6.2, e p. 117, item 13.6.2) .
162.	A descrição dos fatos consta da peça 140, p. 12, Caso 4, e p. 26, Caso 2, e a cronologia dos atos foi:
a)	o processo licitatório foi aberto em 25/8/2017 (peças 79-81) ;
b)	a SS 2/2016 (DL 60/2016) data de 4/1/2016 (peça 74) ;
c)	a SS 20/2016 (DL 324/2016) data de 29/8/2016 (peças 75-76) ;
d)	a SS 2/2017 (DL 65/2017) data de 23/2/2017 (peças 77) .
163.	Apesar de o responsável não ter respondido à audiência, aproveita-se informações fornecidas por outros responsáveis.
164.	Quanto à DL 324/2016, no item V.1.1 consta que em seu processo há informação datada de 29/8/2016 sobre a existência de solicitação de licitação, inclusive, há o carimbo desse responsável. 
165.	Apesar de não haver um processo de licitação aberto quando da SS 20/2016, havia solicitação. Considera-se saneada a irregularidade. 
166.	Quanto à DL 65/2017, foi solicitada após solicitação de licitação, apesar dessa informação não constar do processo. Da mesma forma que no parágrafo anterior, considera-se saneada a irregularidade.
167.	Quanto à DL 60/2016, consta no item I.4 que sua solicitação estava acompanhada de informação sobre a elaboração de solicitação para pregão (peça 74, p. 4) , o que saneia a irregularidade.
168.	Este item trata ainda da ausência de estudo, ao longo das sucessivas contratações emergenciais e no âmbito do processo licitatório, que demonstrasse vantagem econômica da locação dos equipamentos sobre a opção da aquisição.
169.	No Relatório de Acompanhamento constam alguns comparativos de preços que indicam a aquisição como opção mais vantajosa, no entanto, nos itens IV.2.1, IV.5.3 e V.2.2 há informação sobre a impossibilidade da aquisição de equipamentos, o que afasta a possibilidade de prejuízo por escolha de opção errada. Considera-se saneada a irregularidade.
V.2.4.	Conduta de Eli Oliveira de Salles: ter solicitado a abertura de processos administrativos relativos às contratações (23079.001924/2016-29, 23079.042766/2016-29 e 23079.014036/2017-19) e, ter autorizado, mediante os atos de dispensa 60/2016 e 65/2017, as referidas contratações, além de gerenciar o setor em que os processos tramitavam, sem cobrar, tempestivamente, a abertura do devido processo licitatório (peça 140, p. 117, item 13.6.1) .
170.	O responsável não respondeu à audiência, mas a mesma irregularidade foi tratada no item V.2.3, que a considerou saneada, conclusão que serve a este item.
VI.	HUCFF - Irregularidades quanto à limpeza hospitalar
VI.1.	Irregularidade: realização de quatro dispensas de licitação sucessivas para a contratação de limpeza hospitalar (peça 140, p. 102, item 5) .
VI.1.1.	Conduta de Eduardo Jorge Bastos Cortes: ter ratificado as Dispensas 19/2014 e 57/2015, e ter assinado os Contratos 08/2014, 15/2015 e 23/2015, sem cobrar, tempestivamente, a abertura do devido processo licitatório (peça 140, p. 103, item 5.6.3) . 
171.	A descrição dos fatos consta à peça 140, p. 13, Caso 5, a resposta enviada, à peça 225, p. 46-51, e a cronologia dos atos foi:
a)	a DL 19/2014 foi ratificada em 12/3/2014 e seu Contrato 8/2014, assinado em 31/3/2014 (peça 106) ;
b)	a DL 57/2015 foi ratificada em 4/5/2015 e seu Contrato 23/2015, assinado em 6/5/2015 (peça 108) ;
c)	o Contrato 15/2015 foi assinado em 2/4/2015 (peça 107) ;
d)	o processo de licitação foi aberto em 12/3/2014, com base em solicitação do mesmo dia (peça 111) .
172.	Quanto à DL 19/2014 (Contrato 8/2014) , o responsável alegou que autorizou a licitação no mesmo dia da solicitação da DL, 7/2/2014, e que ratificou a DL no mesmo dia do pregão, 12/3/2014. 
173.	As alegações não procedem, a DL foi ratificada no mesmo dia em que foi solicitada a licitação, 12/3/2014, e o pregão só foi realizado em 9/6/2015 (peça 111, p. 60) . Não havia informação da licitação no processo da DL 19/2014 quando essa foi ratificada (peça 106, p. 21) .
174.	Por outro lado, o Contrato 8/2014 foi assinado quando já havia processo licitatório. Apesar dessa informação não constar no processo da DL, acolhem-se as justificativas.
175.	Quanto ao Contrato 15/2015, alegou que sua substituta o assinou em 2/4/2015 e que havia informação sobre a existência de licitação em andamento, datada de 31/3/2015.
176.	A licitação foi solicitada e aberta em 12/3/2014, ou seja, mais de um ano antes da assinatura do Contrato 15/2015. Acolhem-se as justificativas.
177.	Quanto à DL 57/2015 (Contrato 23/2015) , alegou que foi ratificada em 4/5/2015, com a informação de que havia pregão em andamento, o que procede (peça 108, p 14) . Apesar dessa informação não constar no processo da DL, acolhem-se as justificativas.
VI.1.2.	Conduta de Carlos da Luz Daumas: ter requisitado as contratações, por meio das CI 46/2015, de 30/03/2015, e CI 49/2015, de 2/4/2015 (processos 23079.019747/2015-18 e 23079.022197/2015-14) , que resultaram nas Dispensas 45/2015 e 57/2015, respectivamente, sem requisitar, tempestivamente, a abertura do devido processo licitatório (peça 140, p. 103, item 5.6.2) .
178.	A descrição dos fatos consta à peça 140, p. 13, Caso 5, e a cronologia dos atos foi:
a)	o processo de licitação foi solicitado e aberto no mesmo dia, 12/3/2014 (peça 111) ;
b)	a CI 46/2015 (DL 45/2015) data de 30/3/2015 (peça 107) ; 
c)	a CI 49/2015 (DL57/2015) data de 2/4/2015 (peça 108) .
179.	O responsável alegou que havia um processo de licitação tramitando, mas de forma morosa, pela falta de mão de obra qualificada e pela necessidade de reunir as áreas importantes para a realização do serviço, sendo que o serviço não podia ser interrompido (peça 206, p. 1) .
180.	A justificativa procede, a CI 46/2015 e a CI 49/2015 foram emitidas mais de um ano após a abertura do processo licitatório. Cabe assim acolhê-la.  
VI.1.3.	Conduta de Eli Oliveira de Salles: ter solicitado a abertura de processos administrativos relativos às contratações (23079.019747/2015-18, e 23079.022197/2015-14) e, ter autorizado, mediante os atos de Dispensa 45/2015 e 57/2015, as referidas contratações, além de gerenciar o setor em que os processos tramitavam, sem cobrar, tempestivamente, a abertura do devido processo licitatório (peça 140, p. 103, item 5.6.1) .
181.	Apesar de o responsável não ter respondido à audiência, os mesmos processos foram tratados em conduta semelhante, no item anterior, VI.1.2, tendo sido acolhidas as justificativas daquele responsável. Por conseguinte, cabe afastar a responsabilidade desse responsável.
VII.	HUCFF - Irregularidades quanto aos equipamentos de hemodiálise
VII.1.	Irregularidade: prestação de serviços sem cobertura contratual para o setor de hemodiálise (peça 140, p. 104, item 6) . 
VII.1.1.	Conduta de Eduardo Jorge Bastos Cortes: ter permitido que o setor de Nefrologia do HUCFF tivesse, durante expressivo tempo, serviços indispensáveis ao seu funcionamento providos pela empresa Renal-Tec Indústria Comércio e Serviços Ltda., cujos Contratos 3/2010, findo em 1/2/2014, e 33/2015, encerrado em 19/3/2016, já tinham há muito expirado (peça 140, p. 105, item 6.6.4) .
182.	A descrição dos fatos consta à peça 140, p. 14, Caso 1, e a resposta enviada, à peça 225, p. 51-59.
183.	Quanto ao Contrato 3/2010 (Pregão 18/2019) , o responsável informou que foi celebrado em 31/3/2010 com vigência de quatro meses, prorrogável por até 48 meses, período em que sofreu onze prorrogações, sendo a última, com vigência de 6/10/2013 a 5/2/2014.
184.	Aduziu que a primeira e a segunda DL para hemodiálise foram iniciadas em novembro/2013 e 15/7/2014, mas ambas foram arquivadas. A DL 79/2015, com solicitação de 12/2/2015, foi ratificada em 9/7/2015 e seu Contrato 32/2015 (número do verso é 33/2015) , assinado em 21/9/2015. 
185.	Alegou que, em 2/12/2015, foi solicitada licitação para esse serviço, mas seu pregão sofreu vários contratempos, inclusive, disputa entre os fornecedores, resultando na assinatura do contrato somente em 15/3/2018.
186.	Em conclusão, houve dois períodos sem cobertura contratual:
a)	de 1/2/2014 a 21/9/2015: quase dois anos (vinte meses) ;
b)	de 19/3/2016 a 15/3/2018: aproximadamente dois anos.
187.	Foram adotadas algumas providências para manter a cobertura contratual, mesmo por dispensa de licitação, mas insuficientes, como se vê pela extensão dos períodos sem cobertura.
188.	O mais grave é que só houve solicitação para uma nova licitação em 2/12/2015, 22 meses após o término do contrato regular, em 1/2/2014. Assim, rejeita-se as justificativas.
VII.1.2.	Conduta de Maurilo de Nazaré de Lima Leite Junior: não ter adotado, quando à frente do setor, medidas eficazes visando à celebração de avenças sucessoras do Contrato 3/2010, decorrente do Pregão 18/2009, e do Contrato 33/2015, resultante da Dispensa 68/2015, ambos firmados com Renal-Tec Indústria Comércio e Serviços Ltda., obrigando assim que a prestação dos serviços por essa empresa se prolongasse, de forma irregular, para muito além do fim da vigência desses contratos (findos em 1/2/2014 e 19/3/2016, respectivamente) (peça 140, p. 104, item 6.6.2) .
189.	A descrição dos fatos consta à peça 140, p. 52, Caso 1.
190.	Inicialmente, o responsável esclareceu que o Serviço de Nefrologia possuía competências exclusivamente médicas e sua participação quando da aquisição de equipamentos e insumos se dava quando recebia o formulário de Solicitação de Serviço, encaminhado pelo SLC, para conferência e aprovação do que seria adquirido.
191.	Alegou (peça 210) que o SLC era o único setor responsável pelos processos licitatórios, contratações e gestão dos contratos. Ao Serviço de Nefrologia cabia a gestão dos profissionais.
192.	Informou que os setores subordinados, como o de hemodiálise, informavam ao Serviço de Nefrologia sobre a necessidade de equipamentos e insumos, para referendo e encaminhamento à Diretoria Médica, que os encaminhava à Diretoria Financeira.
193.	Asseverou que o Serviço de Nefrologia enfrentou crise em outubro/2014, quando a fornecedora demonstrou disposição em suspender o fornecimento de produtos em razão da falta de pagamentos.
194.	Dessa forma, o SLC solicitou à Direção-Geral autorização para contratação emergencial pelo prazo de seis meses, a qual foi deferida.
195.	O responsável participou apenas da revisão das especificações do material a ser adquirido, informado na Solicitação de Material.
196.	Em outros itens da instrução, os responsáveis pelas unidades médicas afirmam que a gestão das licitações e contratos era do SLC e que as áreas médicas apenas solicitavam as contratações, quando alertadas, e atestavam os materiais e serviços.
197.	A questão da responsabilidade secundária das unidades médicas foi tratada no item Contextualização sobre o HUCFF.
198.	O RI/HUCFF anterior a 2016 não possui especificamente um Serviço de Nefrologia, mas uma unidade de serviços clínicos voltada à nefrologia (peça 237, art. 25, I) , sem especificar competências, a qual era vinculada à Divisão Médica.
199.	O Serviço de Nefrologia deveria ter rotinas mínimas de gestão e atenção máxima a questões que colocassem em risco a vida de pacientes.
200.	Estava ao seu alcance acompanhar minimamente os contratos vinculados a sua área, de forma a evitar surpresas, uma vez que eram conhecidos os problemas envolvendo o SLC.
201.	O responsável podia ter encaminhado comunicados internos ou e-mails e ter efetuado gestões junto a outras unidades. Ficar passivo ou alheio a questão de risco vital não era opção para a função de chefia em unidade importante dentro do Hospital.
202.	Dessa forma, rejeita-se a justificativa.
VII.1.3.	Conduta de Eduardo Rocha: não ter adotado, quando à frente do setor, medidas eficazes visando à celebração de avenças sucessoras do Contrato 3/2010, decorrente do Pregão 18/2009, e do Contrato 33/2015, resultante da Dispensa 68/2015, ambos firmados com a Renal-Tec Indústria Comércio e Serviços Ltda., obrigando assim que a prestação dos serviços por essa empresa se prolongasse, de forma irregular, para muito além do fim da vigência desses contratos (findos em 1/2/2014 e 19/3/2016, respectivamente) (peça 140, p.105, item 6.6.3) .
203.	Apesar de o responsável não ter respondido a audiência, aproveitou-se a análise sobre a mesma conduta, realizada no item anterior, VII.1.2, mas referente a outro chefe do Serviço de Nefrologia, que teve a justificativa rejeitada. Dessa forma, o silêncio do responsável leva à revelia. 
VII.1.4.	Conduta de Eli Oliveira de Salles: não ter adotado, quando à frente do setor, as medidas necessárias para agilizar a conclusão do procedimento licitatório conduzido no processo 23079.057893/2015-41, instaurado em 22/12/2015 e que só alcançou seu intento em 7/2/2018 com a homologação do Pregão Eletrônico 1/2017, processo esse que era vital, dado que para ele convergiram as iniciativas de contratação objeto dos processos 23079.070253/2013-49 e 23079.030331/2014-70, para sanar a irregularidade consistente na prestação de serviços pela Renal-Tec Indústria Comércio e Serviços Ltda. ao setor de Nefrologia para muito além do fim da vigência dos contratos de que era detentora essa empresa (Contrato 3/2010, findo em 1/2/2014, e Contrato 33/2015, encerrado em 19/3/2016) (peça 140, p. 104, item 6.6.1) .
204.	Apesar de o responsável não ter respondido à audiência, conduta semelhante será tratada no item VIII.1.4, quanto à chefe da Divisão de Patrimônio e Material, unidade que não consta do RI-HUCFF anterior a 2016, nem no atual organograma. 
205.	As justificativas daquela responsável foram rejeitadas. Dessa forma, considera-se à revelia esse item da audiência.
VII.2.	Irregularidade: locação desnecessária de seis máquinas de hemodiálise (peça 140, p. 106, item 8) .
VII.2.1.	Conduta de Eduardo Jorge Bastos Cortes: ter permitido a prestação dos serviços, que já não contavam com a cobertura do Contrato 3/2010, pois finda a sua vigência, com desnecessários danos ao erário, pertinentes à locação de seis máquinas de hemodiálise, solidariamente a outros responsáveis (peça 140, p. 108, item 8.6.3) . 
206.	A descrição dos fatos consta à peça 140, p. 18-19, item 3.3, e a resposta enviada, à peça 225, p. 55-59.
207.	Inicialmente, a contratada fornecia somente manutenção às dezesseis máquinas de hemodiálise próprias do Hospital, porém, o posterior Contrato Emergencial 33/2015 acrescentou a locação de mais seis máquinas.
208.	Quando da regularização contratual, Pregão 1/2017, que colocou fim às contratações emergenciais, foi retirada a locação das seis máquinas.
209.	Pela locação, foram efetuados onze pagamentos mensais entre outubro/2015 e setembro/2016, no valor de R$ 31.002,00 cada um, totalizando, em valor original, R$ 341.022,00 (peça 140, p. 18-19) .
210.	O responsável alegou que não houve dano porque o serviço foi prestado e que houve economia de R$ 1,1 milhão, pois deveriam ter sido pagos R$ 4,3 milhões, referente ao período de julho/2014 a dezembro/2016, mas foram desembolsados somente R$ 3,8 milhões, em processo de reconhecimento de dívida (peça 225, p. 55) . 
211.	O responsável não citou a necessidade para a locação das seis máquinas, mas, quanto a isso, aproveita-se as alegações apresentadas no item a seguir, VII.2.2, acolhendo as justificativas. 
VII.2.2.	Conduta de Maurilo de Nazaré de Lima Leite Junior: ter permitido que, durante sua gestão, houvesse a prestação dos serviços, que já não contavam com a cobertura do Contrato 3/2010, pois finda a sua vigência, no âmbito dos quais se verificaram os gastos desnecessários danosos ao erário, pertinentes à locação de seis máquinas de hemodiálise, abaixo apontados, solidariamente com o Sr. Eduardo Jorge Bastos Côrtes (peça 140, p. 107, item 8.6.1) .
212.	Em sua resposta (peça 210) , o responsável efetuou as mesmas considerações do item anterior, acrescentando que o Setor de Hemodiálise adquiriu, em 2010, dezesseis equipamentos de hemodiálise, em substituição aos locados da Renaltec, em razão dos constantes problemas pelo tempo de uso.
213.	Aduziu que o Setor de Hemodiálise possuía capacidade para operar 22 máquinas e foi solicitada a locação de outras quatro máquinas, considerando a necessidade de manutenção.
214.	Informou que, em 18/7/2019, solicitou explicações ao Setor de Hemodiálise sobre a necessidade de locar máquinas além das que o Hospital possuía (peça 210, p. 32) , questionamento posterior à audiência do TCU, efetuada em 10/7/2019.
215.	O Setor de Hemodiálise informou vinte pontos de máquinas com disponibilidade de 24 horas distribuídos em setores diversos, os quais demandavam hemodiálise à beira do leito. Que as dezesseis máquinas do Hospital foram adquiridas em 2010, mas se tornaram insuficientes. As 22 máquinas incluíam as reservas, em razão da demanda e dos frequentes defeitos, pois operam 24 horas por dia.
216.	Acolhem-se as justificativas, as quais deveriam constar do processo.
VII.2.3.	Conduta de Eduardo Rocha: ter permitido que, durante sua gestão, houvesse a prestação dos serviços, que já não contavam com a cobertura do Contrato 3/2010, pois finda a sua vigência, no âmbito dos quais se verificaram os gastos desnecessários danosos ao erário, pertinentes à locação de seis máquinas de hemodiálise, abaixo apontados, solidariamente com o Sr. Eduardo Jorge Bastos Côrtes (peça 140, p. 107, item 8.6.2) .
217.	Apesar de o responsável não ter respondido à audiência, essa conduta foi tratada no item anterior, VII.2.2, referente a outro chefe do Serviço de Nefrologia, que teve a justificativa acolhida. Dessa forma, apesar do silêncio do responsável, tem-se a irregularidade como saneada. 
VII.3.	Irregularidade: prejuízo ao erário decorrente da falta de licitação para locação e manutenção de equipamentos para hemodiálise, mais propriamente, manutenção e análise do sistema de tratamento de água por osmose reversa (peça 140, p. 110, item 10) .
VII.3.1.	Conduta de Eduardo Jorge Bastos Cortes: ter permitido a prestação dos serviços que já não contavam com a cobertura do Contrato 3/2010, pois finda a sua vigência, com os sobrepreços, solidariamente com a empresa Renal-Tec Indústria Comércio e Serviços Ltda. (peça 140, p. 111, item 10.6.2) .  
218.	A descrição dos fatos consta à peça 140, p. 22, Caso 2, e a resposta enviada, à peça 225.
219.	Após o término do Contrato 3/2010, a contratada continuou prestando esse serviço no mesmo valor do contrato, R$ 15.860,00 mensais (peça 82, p.54, 81 e 89) .
220.	Com o Pregão 1/2017 (Contrato 16/2018) , esse valor passou para R$ 13.249,99 (somatório dos valores unitários dos itens 4, 5 e 9 da proposta da vencedora do certame) (peça 130, p. 136-137) .
221.	Houve uma diferença de R$ 2.610,01 mensais, que resultou em R$ 78.300,30 após todos os pagamentos sem cobertura contratual (peça 140, p. 22-23) . 
222.	O responsável alegou que não houve dano ao erário porque o serviço foi prestado e que houve economia no pagamento por reconhecimento de dívida. Deviam R$ 4,3 milhões, mas pagaram R$ 3,2 milhões (peça 225, p. 55-56) . 
223.	No entanto, não explicou a razão dessa redução no valor da dívida, que pode ter sido expurgo de serviços não prestados. Também não foi possível verificar essa razão nos documentos do processo de reconhecimento da dívida anexados às peças 117-121 e 131.
224.	De toda a forma, não seria possível prever uma redução no valor do serviço, que pode ter tido causas variadas, incluindo a segmentação do serviço em manutenção preventiva e corretiva e fornecimento de peças.
225.	Neste contexto, acolhem-se as justificativas.
VIII.	HUCFF - Irregularidade quanto ao fornecimento de refeições: realização de três dispensas de licitação sucessivas para contratar fornecimento de refeições transportadas, em razão de interdição da cozinha para reforma (peça 140, p. 99, item 3) .
VIII.1.	Conduta de Lucila Marieta Perrotta de Souza: ter autorizado a abertura dos processos 23079.000311/2013 e 23079.037841/2013-80, ter ratificado as Dispensas 3/2013, 355/2013 e 533/2013, e ter assinado os Contratos 1/2013, 22/2013 e 44/2013, sem cobrar, tempestivamente, a abertura do devido processo licitatório (peça 140, p. 100, item 3.6.4) .
226.	A descrição dos fatos consta à peça 140, p. 11, Caso 2, e a resposta da responsável, à peça 201. A cronologia dos atos foi:
a)	o Processo 23079.000311/2013-59 (peça 44) foi aberto em 7/1/2013, sua DL 3/2013 foi ratificada em 7/1/2013 e seu Contrato 1/2013 foi assinado em 21/1/2013.
b)	o Processo 23079.037841/2013-80 (peça 45) foi aberto em 2/7/2013, sua DL 355/2013 foi ratificada em 18/7/2013 e seu Contrato 22/2013 foi assinado em 20/7/2013.
c)	a DL 533/2013 (peças 46, 47 e 73) foi ratificada em 10/12/2013 (peça 73, p. 20) e seu Contrato 44/2013 foi assinado em 20/1/2014 (peça 47, p. 23) ;
d)	o processo de licitação (peças 48-49) foi aberto em 12/12/2013.
227.	A responsável não respondeu especificamente quanto aos atos administrativos citados na audiência, efetuou defesa legalista genérica, tida como não procedente em análise no item II.2.
228.	Apesar disso, verificou-se que o Contrato 44/2013 foi assinado após aberto o processo de licitação, informação que não consta no processo da DL. Dessa forma, tem-se a irregularidade como saneada quanto a esse contrato, apesar da informação não constar no processo de dispensa.
229.	Quanto à abertura dos Processos 23079.000311/2013-59 e 23079.037841/2013-80, ratificação das Dispensas 3/2013, 355/2013 e 533/2013 e assinatura dos Contratos 1/2013, 22/2013 e 44/2013, rejeita-se a justificativa.
VIII.2.	Conduta de Roseli Barbosa da Costa: ter requisitado as contratações, por meio dos Comunicados Internos 212/2012 SND, 66/2013 SND e da Solicitação de Material 18/2013 (processos 23079.000311/2013, 23079.037841/2013-80 e 23079.072366/2013-06) , que resultaram nas Dispensas 3/2013, 355/2013 e 533/2013, respectivamente, sem requisitar, tempestivamente, a abertura do devido processo licitatório (peça 140, p. 100, item 3.6.2) .
230.	A descrição dos fatos consta à peça 140, p. 45, Caso 3, e a cronologia dos atos foi:
a)	o processo licitatório foi aberto em 12/12/2013 (peças 48-49 e peça 140, p. 47, item 3.5) ;
b)	o CI 212/2012 (DL 3/2013) , na data de 6/12/2012 (peça 44) ;
c)	o CI 66/2013 (DL 355/2013) , na data de 7/6/2013 (peça 45) ;
d)	a SM 18/2013 (DL 533/2013) , na data de 28/6/2013 (peças 46, 47 e 73) .
231.	A responsável alegou (peça 224) que a cozinha do Hospital paralisou suas atividades em setembro/2012, após inúmeras infestações de ratos, havendo decisão pela contratação emergencial para o fornecimento de refeições transportadas, enquanto reformavam a cozinha. No entanto, optou-se pela terceirização definitiva, sendo que a vigência da DL não seria suficiente para assinar um contrato.
232.	Informou que o SLC estava desestruturado, com poucos servidores, além de colaboradores despreparados para a função, e faltava experiência ao Serviço de Nutrição, pois as refeições eram próprias. Somente em 2014, o Serviço de Nutrição foi convocado a reuniões, cursos e maior integração com a equipe de pregão e Direção-Geral.
233.	Alegou que o Serviço de Nutrição não possuía autonomia, sendo subordinado à Divisão de Apoio Assistencial, Superintendência, Diretoria Adjunta e Diretoria-Geral. 
234.	Aduziu que, em 28/6/2013, o Serviço de Nutrição encaminhou a SM 18/2013, visando licitação, mas o Processo 23079.073174/2013-80 só foi aberto em 13/12/2013, sem constar a solicitação. 
235.	Asseverou que, em 9/12/2013, foi aberto o Processo 23079.072366/2013-06, de DL, em razão das dificuldades encontradas pelo SLC e para "normatizar um processo licitatório". Resultou no Pregão 4/2014, homologado em agosto/2014. Nesse interim, houve uma terceira DL. 
236.	As três DL são de 2013, quando o SLC, desestruturado, iniciou a contratação de refeições. 
237.	O diretor-geral Eduardo Jorge Bastos Cortes só assumiu a gestão do Hospital em 16/12/2013, quando iniciou as mudanças nos procedimentos das solicitações de dispensa de licitação.
238.	Como as ocorrências ficaram restritas ao período problemático, de dezembro/2012 a dezembro/2013, acolhem-se as justificativas, no sentido dos Acórdão 1160/2013-TCU-Plenário, do Ministro-Relator José Jorge, e 1007/2018-TCU-Plenário, da Ministra-Relatora Ana Arraes, ambos detalhados no item Processos Conexos.
VIII.3.	Conduta de Priscila Danielle da Silva: ter solicitado a abertura de processos administrativos relativos às contratações (23079.000311/2013 e 23079.037841/2013-80) , e gerenciar o setor em que os processos tramitavam, sem cobrar a abertura do devido processo licitatório (peça 140, p. 100, item 3.6.1) .
239.	A descrição dos fatos consta da peça 140, p. 12, Caso 4, e p. 26, Caso 2, e a cronologia dos atos foi:
a)	o Processo Licitatório 23079.073174/2013-80 foi solicitado e aberto em 12/12/2014 (peças 48-49) ;
b)	o Processo 23079.000311/2013 (DL 3/2013 e Contrato 1/2013) foi solicitado em 7/1/2013 (peça 44) ;
c)	o Processo 23079.037841/2013-80 (DL 355/2013 e Contrato 22/2013) foi solicitado em 2/7/2013 (peça 45) .
240.	Inicialmente, a responsável alegou (peça 197) que o diagnóstico efetuado pelo TCU no início de 2012 pouco se alterou até 2014 e que no SLC, em 2013, faltavam (peça 197, p. 1-8) : sistemas de controle adequados; padronização dos insumos utilizados regularmente; planejamento das aquisições; orientação pelos requisitantes; recursos humanos; e espaço físico.
241.	Alegou que a entrega das refeições passou a ser licitada a partir de "total caos" na cozinha do Hospital, interditada no segundo semestre de 2012.
242.	Informou que a primeira dispensa, DL 203/2012, foi por apenas três meses, tempo previsto para a reforma da cozinha, o que não ocorreu e obrigou a nova dispensa, DL 1/2013, com vigência de seis meses, período em que foi contratada uma reforma com prazo de dois meses, a qual não foi suficiente para reabrir a cozinha, exigindo uma terceira dispensa, DL 22/2013, por mais seis meses. Houve ainda a quarta dispensa, em janeiro de 2014, quando não estava na chefia do SLC.
243.	Quanto ao Processo 23079.000311/2013, alegou que apenas assinou sua solicitação de abertura, na função de substituta eventual da chefia do SLC e por ordem direta da superintendente-geral, e que os procedimentos estavam sendo acompanhados pela titular da pasta.
244.	Quanto ao Processo 23079.037841/2013-80, era titular da chefia do SLC e alertou a Direção Adjunta (CI 133/2014) para a necessidade de apurar responsabilidade pela insuficiência dos serviços da reforma da cozinha, situação que obrigou a nova DL (peça 197, p. 100-103) .
245.	A responsável, como chefe do setor técnico encarregado das contratações, era quem mais devia zelar pelo cumprimento das formalidades, sendo titular ou substituta. Além disso, solicitar abertura de processo licitatório não impactaria tão mais nos costumeiros atrasos processuais. Portanto, rejeitam-se as justificativas.
VIII.4.	Conduta de Elaine Pezzuto: ter requisitado as contratações, por meio do Comunicado Interno 66/2013 SND e da Solicitação de Material 18/2013 (processos 23079.037841/2013-80 e 23079.072366/2013-06) , que resultaram nas Dispensas 355/2013 e 533/2013, respectivamente, sem requisitar, tempestivamente, a abertura do devido processo licitatório (peça 140, p. 100, item 3.6.3) .
246.	A descrição dos fatos consta da peça 140, p. 45, Caso 3, e a cronologia dos atos foi:
a)	o CI 66/2013 (Processo 23079.037841/2013-80 e DL 355/2013) , na data de 7/6/2013 (peça 45) ;
b)	a SM 18/2013 (Processo 23079.072366/2013-06 e DL 533/2013) , na data de 28/6/2013 (peças 46, 47 e 73) ;
c)	o Processo Licitatório 23079.073174/2013-80, foi aberto em 12/12/2013 (peças 48-49) .
247.	Quanto ao CI 66/2013, a responsável alegou (peça 191) que foi gerado no Serviço de Nutrição e Dietética (SND) , subordinado à Divisão de Apoio Assistencial (DAA) , na qual era diretora, mas apenas o encaminhou ao SLC, a quem cabia a escolha da modalidade de licitação.
248.	Segundo o art. 29, II, do RI/HUCFF (peça 237) , era competência da DAA controlar e coordenar todas as atividades correlacionadas com o SND.
249.	Havia exigência da Direção-Geral para que o setor demandante da dispensa solicitasse também a instauração de processo licitatório. A responsável, como superiora do setor demandante, deveria ter checado/revisado o documento antes de encaminhá-lo. Inclusive, foi a DAA que posteriormente solicitou o processo de licitação. Portanto, rejeitam-se as justificativas.
250.	Quanto à SM 18/2013, alegou que a solicitação da licitação foi encaminhada pela DAA em 1/7/2013, mas não anexou o documento, e que houve atrasos pelo SLC (peça 191) . 
251.	Mesmo considerando uma solicitação de licitação em 1/7/2013, a solicitação da dispensa foi anterior, 28/6/2013. Portanto, rejeitam-se as justificativas.
VIII.5.	Conduta de Álvaro Roberto Dias Costa: ter autorizado a abertura dos processos 23079.000311/2013 e 23079.037841/2013-80, sem cobrar, tempestivamente, a abertura do devido processo licitatório (peça 140, p. 12, item 3.1.4, e p. 100, item 3.6.5) .
252.	A descrição dos fatos consta da peça 140, p. 45, Caso 3, e a cronologia dos atos foi:
a)	o Processo 23079.000311/2013 (DL 3/2013) foi aberto em 7/1/2013 (peça 44) ;
b)	o Processo 23079.037841/2013-80 (DL 355/2013) foi aberto em 2/7/2013 (peça 45) ;
c)	o Processo Licitatório 23079.073174/2013-80 foi aberto em 12/12/2013 (peças 48-49) .
253.	O responsável alegou (peça 190) que o HUCFF não pertence ao orçamento da União, dependendo dos atendimentos para seu custeio. Informou que, no caso de situações diferenciadas, como calamidade pública, é necessário adquirir itens que não estão na programação.
254.	Descreveu os procedimentos para aquisições em geral e mencionou que, de janeiro de 2010 a novembro de 2013, coordenou os fluxos internos junto à Direção-Geral, sem responsabilidade por requisição de material, pedidos para realização de obras e/ou reformas de unidades, escolha da modalidade licitatória, pareceres técnicos das aquisições, controle de estoque ou pagamentos. Tudo era responsabilidade do gestor da unidade. 
255.	O cargo de superintendente não consta do RI/HUCFF vigente à época (peça 237) , mas sua assinatura consta do termo de abertura dos dois processos. Esse cargo consta do organograma vigente a partir de 2016, como assessor da Direção-Geral (peça 239) . 
256.	No entanto, o próprio responsável citou sua competência no período de janeiro de 2010 a novembro de 2013: coordenar os fluxos internos junto à Direção-Geral. Os processos das duas DL foram solicitados e abertos nesse período.
257.	Sua assinatura, como coordenador de fluxos internos, consta das duas solicitações de dispensa, ou seja, atestou que os fluxos processuais estavam corretos, o que não era verdade, pois o fluxo processual deveria ser interrompido se não houvesse indicação de processo licitatório aberto. 
258.	Dentro da Direção-Geral, exercia função que deveria acusar os fluxos errados e não o fez. Portanto, rejeitam-se as justificativas.
IX.	HUGG - Irregularidade quanto aos equipamentos de hemodiálise
IX.1.	Irregularidade: fornecimento de equipamentos e insumos para hemodiálise, com manutenção preventiva e corretiva, sem a devida cobertura contratual (peça 140, p. 105, item 7) . 
IX.1.1.	Conduta de Luiz Paulo José Marques: não ter adotado, no âmbito de suas responsabilidades para com o Setor de Nefrologia do hospital, medidas eficazes visando à celebração de avença sucessora do referido Contrato 2/2011, decorrente do Pregão SISPP 1030/2010, firmado com Renal-Tec Indústria Comércio e Serviços Ltda., obrigando assim que a prestação dos serviços por essa empresa se prolongasse, de forma irregular, para muito além do fim da vigência desse contrato (findo em 31/7/2016) (peça 140, p. 106, item 7.6.2) .
259.	A descrição dos fatos consta à peça 140, p. 16, Caso 2, e documentos relativos ao contrato constam às peças 132 e 137.
260.	O responsável alegou (peça 192) que:
a)	como responsável técnico, em processo de compra cabia-lhe apenas fornecer as especificações técnicas dos materiais e assegurar a quantidade de equipamentos e insumos;
b)	como gestor do contrato, cabia-lhe verificar se os equipamentos e insumos recebidos estavam dentro das especificações e se a manutenção era tempestiva e adequada, além de atestar a prestação do serviço e a entrega dos insumos;
c)	não procede acusação de prevaricação em suas atribuições de forma a obrigar a continuidade, após o término do contrato, da prestação de serviços e do fornecimento de insumos;
d)	à época, não havia contrato com a Ebserh e os responsáveis pelas contratações eram a Superintendência Administrativa (SUAP) e a Administração de Contratos (ADCON) .
261.	As justificativas são plausíveis, no entanto, o gestor do contrato também tem de ter ciência de quando acaba o contrato que está gerindo.
262.	O responsável exercia duas funções que, individualmente, permitiam conhecer a vigência do contrato. Era a pessoa que possuía maior vínculo e interação com o contrato.
263.	A propósito, a Ebserh e o HUGG publicaram um Manual de Gestão e Fiscalização de Contrato, sem data, mas posterior a 24/9/2019, conforme seu item 1.1: 
http://www2.ebserh.gov.br/documents/1132789/1132848/MANUAL+DE+FISCALIZA%C3%87%C3%83O+DE+CONTRATOS/45b86337-62eb-46ae-bd1a-312811fe9b3a , em 17/11/2020.
264.	Nesse documento constam as funções:
a)	Gestor do Contrato - responsável por coordenar as atividades relacionadas à fiscalização técnica, administrativa, setorial e pelo público usuário, bem como dos atos preparatórios à instrução processual pertinentes ao Setor de Contratos quanto aos aspectos que envolvam a prorrogação, alteração, reequilíbrio, pagamento, eventual aplicação de sanção, extinção dos contratos, dentre outros;
b)	Fiscal Técnico - responsável pelo acompanhamento do objeto de avaliar a execução do objeto nos moldes contratados e, se for o caso, aferir se a quantidade, qualidade, tempo e modo da prestação dos serviços estão compatíveis com os indicadores de níveis mínimos de desempenho estipulado no ato convocatório, para efeito de pagamento conforme o resultado.
265.	Apesar de ser documento posterior à situação analisada, formaliza as competências que cabiam ao responsável, incluindo os aspectos da prorrogação contratual, conforme reiterado em outros itens do mesmo documento.
266.	Portanto, como maior conhecedor dos aspectos contratuais operacionais, deveria alertar os superiores sobre a necessidade de prorrogação, com antecedência. Rejeitam-se as justificativas.
IX.1.2.	Conduta de Lilian Bertolani Matias: não ter adotado, quando à frente desses setores, as medidas necessárias para agilizar a conclusão do procedimento licitatório conduzido no processo 23102.000500/2016-74, instaurado em 2/2/2016 e que só alcançou seu intento em 8/6/2017 com a homologação do Pregão Eletrônico 1010/2017, processo esse que era vital para sanar a irregularidade consistente na prestação de serviços pela Renal-Tec Indústria Comércio e Serviços Ltda. ao setor de Nefrologia do HUGG para muito além do fim da vigência do contrato de que era detentora essa empresa (Contrato 2/2011, findo em 31/7/2016) (peça 140, p. 106, item 7.6.1) .
267.	Houve uma falha na descrição da conduta, no lugar de Pregão 1010/2017 é Pregão 1/2017, mas isso não restringiu a resposta, que se deu a contento, considerando a referência correta. 
268.	O Processo 23102000500/2016-74 (peças 133-136) diz respeito ao Contrato 9/2017, iniciado em 12/6/2017 e sucessor do Contrato 2/2011, concluído em 31/7/2016.
269.	A descrição dos fatos consta à peça 140, p. 16, Caso 2, e a cronologia dos atos foi: 
a)	14/9/2015: solicitação de compra;
b)	2/2/2016: instaurado o processo de compra, quase cinco meses após a solicitação;
c)	31/7/2016: término da vigência do contrato anterior; 
d)	12/6/2017: assinado o novo contrato, quase dois anos após a solicitação e quase um ano após o término do contrato anterior.
270.	A responsável alegou (peça 235) que a solicitação de compra foi encaminhada para cotação junto ao Setor de Compras em 19/10/2015, o qual era subordinado à Divisão de Patrimônio e Material, sendo que havia um único chefe para o Setor e para a Divisão, que também acumulava "diversas outras tarefas" e não possuía equipe administrativa de apoio.
271.	As cotações foram longas, de 26/10/2015 a 31/3/2016, com reiteradas ausências de resposta. Após, o processo tramitou por diversos setores até 31/5/2017, data do pregão. 
272.	Entre as tramitações, os autos retornaram ao Setor de Compras em 21/10/2016, para justificativa sobre ter havido uma única cotação, da Renaltec. 
273.	Em 1/11/2016, o processo retornou à Divisão de Patrimônio e Material para desmembramento de alguns itens e realização de novas cotações, o que gerou dúvidas dos fornecedores.
274.	Sanadas as questões, foram realizadas novas cotações e o processo retornou à Gerência Administrativa em 16/3/2017.
275.	A responsável alegou que não foi solicitada urgência e que a autoridade superior deveria ter sinalizado prioridade, pois havia muitos processos.
276.	Informou que tais vícios de prazos estavam sendo sanados após o Hospital ter recebido "orientações do TCU", ter reestruturado e capacitado equipes, ter realizado mudanças na gestão e após concurso da Ebserh.
277.	Em síntese, o processo tramitou por cerca de 21 meses, entre 14/9/2015 e 12/6/2017, sendo que esteve no Setor de Compras ou na Divisão de Patrimônio e Material por dois períodos de cinco meses: de 26/10/2015 a 31/3/2016 e de 21/10/2016 a 16/3/2017.
278.	Ou seja, 50% da tramitação foi junto a esses dois setores. No entanto, a responsável alegou dificuldade em estruturar os itens necessários de forma a alcançar número adequado de cotações.
279.	O processo ficou sem cobertura contratual no período de 31/7/2016 (fim do contrato anterior) a 12/6/2017 (assinatura do contrato) , pouco mais de dez meses. Caberiam contratos emergenciais, evitando a ausência de contrato. 
280.	Houve falta de gestão estratégica dos processos, gerando risco aos pacientes, mas a responsável possui atenuantes:
a)	os problemas na tramitação do processo junto ao Setor de Compras ou Divisão de Patrimônio e Material estavam além de seu controle, pelo menos, em parte;
b)	a falta de urgência e prioridade no processo retardaram a tramitação ante o excesso de processos.
281.	No site do HUGG não consta seu regimento interno, mas constam organogramas, sem data de publicação ou de atualização (http://www2.ebserh.gov.br/web/hugg-unirio/organograma, em 16/11/2020) . 
282.	Da mesma forma que o HUCFF, a falta de um regimento interno dificulta a responsabilização e gera riscos ao Hospital e aos pacientes, como evidenciado nessa contratação.
283.	No organograma não consta uma Divisão de Patrimônio e Material, mas uma "unidade de patrimônio", vinculada ao Setor de Administração, vinculado à Divisão Administrativa Financeira, vinculada à Gerência Administrativa, vinculada ao superintendente.
284.	A tramitação circular do processo comprovou a dificuldade na estruturação dos itens necessários, prejudicando alcançar o número adequado de cotações. Uma contratação complexa deveria ser iniciada com mais antecedência, houve falta de planejamento e gestão.
285.	A ausência de urgência e prioridade não significa que a tramitação possa ser morosa e sem prazo. A responsável poderia ter encaminhado comunicados internos ou e-mails e ter efetuado gestões junto a outras unidades. Ficar passiva ou alheia a questão de risco vital não era opção para função de chefia em unidade importante dentro do Hospital.
286.	A responsável, ciente da morosa tramitação, não adotou nenhuma medida para agilizar a conclusão. Dessa forma, rejeitam-se as justificativas.
IX.1.3.	Conduta de Fernando Raphael de Almeida Ferry: ter permitido que o Setor de Nefrologia do HUGG tivesse, durante expressivo tempo, serviços indispensáveis ao seu funcionamento providos por empresa (Renal-Tec Indústria Comércio e Serviços Ltda.) , cujo Contrato, 2/2011, findo em 31/7/2016, já tinha há muito expirado, obrigando assim a instauração do pertinente processo de reconhecimento de dívida (23102.005923/2017-61) (peça 140, p. 106, item 7.6.3) .
287.	Trata-se do mesmo caso do item XIX. A descrição dos fatos consta à peça 140, p. 16, Caso 2, e documentos relativos ao contrato constam às peças 132 e 137.
288.	O Contrato 2/2011 (Processo 23102.500300/2010-21) vigeu até 31/7/2016 (quinto termo aditivo) e foi sucedido pelo Contrato 9/2017, de 12/6/2017, obtido no sítio do HUGG.
289.	A prestação de serviço sem cobertura contratual se deu no período de 1/8/2016 a 11/6/2017, sendo que os serviços realizados de agosto/2016 a dezembro/2016 foram pagos normalmente e os realizados de 1/1/2017 a 11/6/2017 foram pagos em duas datas, 15/9/2017 e 14/11/2017, por meio de processo de reconhecimento de dívida.
290.	O responsável informou que o contrato com a Ebserh, assinado em dezembro/2015, resultou em melhoria no quadro de pessoal, com a chegada de técnicos especializados e capacitados para a confecção dos processos licitatórios próprios do ambiente hospitalar (peça 184, p. 6-7) .
291.	Alegou que não há indício ou prova de má-fé ou conduta dolosa que resulte em improbidade administrativa (peça 184, p. 4-5) . 
292.	O ato irregular está bem caracterizado na Proposta 7 do Relatório de Acompanhamento, mas não menciona improbidade (peça 140, p. 105) .
293.	O responsável foi gestor administrativo máximo do HUGG e deveria ter adotado providências para evitar a prestação de serviços sem cobertura contratual, situação que coloca em risco a vida dos pacientes. 
294.	Não anexou nenhum documento demonstrando iniciativa para evitar ou solucionar tal irregularidade. Também, não adotou iniciativa para que tal situação fosse evitada futuramente nos contratos em geral.
295.	Dessa forma, rejeitam-se as justificativas.
IX.2	Irregularidade: prejuízo ao erário decorrente da falta de licitação, para locação e manutenção de equipamentos para hemodiálise (peça 140, p. 113, item 11) . 
IX.2.1.	Conduta de Fernando Raphael de Almeida Ferry: prestação dos serviços, que já não contavam com a cobertura do Contrato 2/2011, pois finda a sua vigência, com os sobrepreços apontados abaixo, solidariamente com a empresa Renal-Tec Indústria Comércio e Serviços Ltda. (CNPJ 29.341.468/0001-21) (peça 140, p. 114, item 11.6.2) .
296.	Trata-se de continuidade do item anterior. O Relatório de Acompanhamento apontou sobrepreço nos pagamentos efetuados no período sem cobertura contratual, após compará-los com o valor obtido do Contrato 9/2017 (peça 140, p. 133, item 11.6.1) .
297.	O responsável alegou (peça 184, p. 5) que:
A diferença de valores pagos no período em que a empresa recebeu sem contrato em vigência, deve-se ao fato que o contrato referente ao processo 23102500057/2010-41 corresponde à locação de equipamentos com manutenção e fornecimento de insumos sob demanda do Serviço de Nefrologia e no contrato referente ao processo 23102000500/2016-74 corresponde, apenas, à locação de equipamentos com manutenção.
298.	O Processo 23102500057/2010-41 diz respeito ao Contrato 2/2011, concluído em 31/7/2016, e o Processo 23102000500/2016-74, ao Contrato 9/2017, iniciado em 12/6/2017.
299.	Pelo entendido do alegado, os pagamentos no período sem cobertura contratual se deram nos moldes do objeto do Contrato 2/2011, incluindo insumos variados, os quais não faziam parte do objeto do Contrato 9/2017, o que procede. Acolhem-se as justificativas.
PROCESSOS CONEXOS
TC Processo 009.378/2012-0 - Acórdão 1160/2013-TCU-Plenário
300.	Teve relatoria do Ministro José Jorge e tratou de auditoria de conformidade no HUCFF para avaliar os controles internos da área de licitações e contratos. 
301.	A auditoria apontou as seguintes ocorrências: déficit de pessoal; funcionários extraquadro em situação irregular e precária; dificuldade para qualificação de mão-de-obra; ausência de definição das competências necessárias para o desempenho das funções chave da área de suprimento e aquisições; não adoção de rotina de levantamento, prévio à contratação, dos antecedentes dos servidores da área auditada; inexistência de programa de capacitação; impossibilidade do pessoal extraquadro de participar de cursos promovidos pela Divisão de Desenvolvimento/PR4/UFRJ; ausência de previsão, quando da avaliação de desempenho, das ações a serem adotadas em caso de baixa produtividade. 
302.	Foi apontada como causa a gestão precária de recursos humanos pelo Governo Federal, restringindo a realização de concursos públicos. A auditoria revelou que 98% das aquisições de 2011 foram por contratações diretas: 88 dispensas e 61 inexigibilidades. 
303.	O Ministro-Relator citou em seu Voto:
Salta aos olhos a precariedade - ou mesmo ausência - de controle nos setores mencionados (licitações e contratos, almoxarifados) , deixando a instituição em extrema vulnerabilidade, sujeitandoa, assim, a ocorrências danosas a seu bom desempenho, a saber, como apontou a equipe de auditoria, (a) insegurança nos preços contratados, ante a ausência de uniformização dos procedimentos no setor de licitações; (b) execução de serviços e de despesa sem cobertura contratual; (c) dispensa ilegal de licitação; (d) pagamentos indevidos; (e) desfalque nos itens de estoque; e (f) perda do estoque, dentre outros.
Igualmente, no tocante à supervisão direta, não foram observadas sistemática de revisão dos trabalhos efetuados na seção de licitações e contratos e na Divisão de Engenharia, bem assim a aprovação parcial dos trabalhos. Esses fatos contribuem para a significativa gama de falhas observadas (ausência de documentos importantes: publicações, na imprensa oficial, convocação dos interessados; minutas de termos de contrato e portarias de nomeação de fiscais, dentre outros) e facilitam a ocorrência de práticas fraudulentas.
304.	As causas alegadas para essa situação foram o fim da intermediação da Fundação de Apoio José Bonifácio, responsável pelas atividades do setor; estrutura administrativa despreparada para absorver as tarefas de aquisição de bens e serviços; cultura de utilização indiscriminada de dispensa de licitação; baixo investimento em cursos de qualificação de pessoal; ausência de padronização de produtos e de cadastro de fornecedores e ausência de controle sobre as atividades do setor. 
305.	O Acórdão efetuou determinações sem ligação direta com estes autos, além de:
a)	recomendar ao HUCFF que evitasse aquisições indevidas por dispensa de licitação e formalizasse norma ou manual de funcionamento da Seção de Licitações e Contratos;
b)	dar ciência ao HUCFF que a ausência de justificativas, informadas com evidências de plausibilidade, para a realização de dispensas e inexigibilidades, contraria o disposto no art. 22, §7º c/c art. 26, parágrafo único, inciso I, ambos da Lei 8.666/93 e a jurisprudência do TCU, bem como os princípios da transparência e da motivação.
306.	Foi aberto processo de monitoramento, TC 021.070/2013-0, no qual foi prolatado Acórdão 2715/2014-TCU-Plenário, que avaliou o cumprimento das determinações, efetuou recomendação e deu ciência sobre impropriedades, mas nada que possuísse vínculo direto com questões destes autos. 
TC Processo 025.213/2016-4 - Acórdão 1007/2018-TCU-Plenário
307.	Teve relatoria da Ministra Ana Arraes e tratou de denúncia sobre excessivo número de contratações sem licitação e descontroles no setor de aquisições do HUCFF, que estariam ocorrendo nos procedimentos de aquisição de material de consumo efetuados no período de 2014 a 2016.
308.	Foram constatadas as seguintes ocorrências:
a)	desvirtuamento do emprego da contratação emergencial com base no art. 24, inciso IV, da Lei 8.666/1993, tendo em vista o uso de dispensas de licitação sob alegação de situações emergenciais como meio corrente e sistemático para municiar o hospital de boa parte dos insumos necessários à prestação dos serviços assistenciais de saúde;  
b)	realização de dispensa de licitação com amparo no mesmo dispositivo para contratação de implantes auditivos sem que restasse caracterizada situação emergencial.
309.	A Ministra-Relatora citou em seu Voto que:
a)	os casos de dispensa constatados provaram continuidade da prática verificada no trabalho anterior, TC Processo 009.378/2012-0;
b)	mesmo não apontadas ocorrências de superfaturamento, é imperiosa a eliminação de rotinas semelhantes;
c)	seria esperado já haver o HUCFF implementado medidas corretivas estruturais de forma mais efetiva para solucionar os problemas e não incorrer na prática condenável de suprir as necessidades rotineiras por intermédio de dispensas emergenciais.
310.	No entanto, considerou relevantes as providências implementadas após as recomendações efetuadas em 2013, como treinamento e aumento de servidores concursados no setor de licitações e contratos. Aumentaram as aquisições por pregão, representando 55% das contratações no período de janeiro a setembro/2016. 
311.	A Ministra-Relatora concluiu:
Nessas circunstâncias, e considerando especialmente que os problemas no setor decorrem, "em grande medida, de questões estruturais e de longo prazo, que não podem ser atribuídas exclusivamente aos gestores do HUCFF" ouvidos em audiência, considero apropriada a proposta do MPTCU de afastar a sua responsabilização, sem prejuízo de acatar as propostas da Secex/RJ de determinações para que o HUCFF elabore plano de ações para equacionar as disfunções e as deficiências identificadas no âmbito do Serviço de Licitações e Contratos, entre as quais o desenvolvimento do programa continuado de treinamento e atualização profissional cogitado, bem como para que a UFRJ passe a apresentar em seu relatório de gestão anual informações detalhadas sobre as aquisições realizadas no HUCFF.
312.	Por fim, o TCU decidiu por:
9.2. fixar prazo de trinta dias para que o HUCFF encaminhe a este Tribunal o resultado das apurações objeto do processo de sindicância 23079.023949/2017-26 e, se for o caso, informações sobre eventual processo disciplinar autuado em decorrência das referidas apurações;
9.3. determinar ao HUCFF que elabore, sob supervisão da UFRJ, plano de ações, com prazos, metas e responsáveis, com vistas a equacionar definitivamente as disfunções e deficiências identificadas no âmbito do Serviço de Licitações e Contratos e que levaram ao uso excessivo de dispensas emergenciais de licitação, com inclusão de medidas como as seguintes, se ainda não implementadas:
9.3.1. estabelecimento de sistemática de planejamento das ações necessárias à realização antecipada de procedimentos licitatórios de forma a não comprometer os níveis de estoque ou disponibilidade de insumos, bens e serviços imprescindíveis para o adequado atendimento das necessidades hospitalares;
9.3.2. adoção de programa continuado de treinamentos dos profissionais que atuam na área e em outras unidades correlatas, inclusive quanto ao correto uso dos sistemas operacionais aplicáveis;
9.3.3. acompanhamento pela Auditoria Interna da UFRJ das providências implementadas.
9.4. determinar à UFRJ que passe a apresentar, sistematicamente, em seus relatórios de gestão, detalhamento das informações sobre aquisições realizadas no âmbito do HUCFF, sobretudo quanto aos certames licitatórios, dispensas e inexigibilidades, com indicação, quando aplicável, das medidas administrativas corretivas adotadas para evitar o uso rotineiro de dispensas emergenciais de licitação;
9.5. dar ciência ao HUCFF, a fim de evitar situações semelhantes às constatadas neste processo, sobre a necessidade e a relevância de observar as disposições da Orientação Normativa 4/2009 da Advocacia-Geral da União, particularmente quanto à apuração de responsabilidade de quem der causa à realização de despesa sem cobertura contratual que gere procedimentos de reconhecimento de dívidas;
9.6. dar ciência, ainda, ao HUCFF da ocorrência relativa à ausência de parecer jurídico nos processos de dispensa de licitação examinados na inspeção realizada, em desacordo o disposto no art. 38, inciso VI, da Lei 8.666/1993;
313.	Foi aberto processo de monitoramento, TC Processo 015.814/2020-3, no qual foi prolatado Acórdão 1789/2020-TCU-Plenário, que considerou "prejudicado o monitoramento das determinações constantes dos Acórdão 1007/2018-TCU-Plenário e 2.696/2018-Plenário, sem prejuízo de o TCU realizar tal monitoramento em futuros processos de contas ou de fiscalização, nos termos do art. 6º, § 2º da Resolução TCU 315/2020". 
TC Processo 025.213/2016-4 - Acórdão 2696/2018-TCU-Plenário
314.	Teve relatoria da Ministra Ana Arraes e tratou de denúncia sobre possíveis irregularidades relacionadas a descontroles em aquisições do HUCFF e determinou à UFRJ que incluísse no seu próximo relatório de gestão informações acerca do desfecho da Sindicância 23079.023949/2017-26, em razão de indícios de irregularidades em aquisições de bens e serviços pelo HUCFF, bem como sobre as demais providências adotadas para atender às determinações constantes do subitem 9.3 do Acórdão 1007/2018-TCU-Plenário.
CONCLUSÃO 
315.	O Acórdão 1160/2013-TCU-Plenário (TC Processo 009.378/2012-0) abordou aquisições e contratações realizadas pelos hospitais nos anos de 2011 e 2012, enquanto o Acórdão 1007/2018-TCU-Plenário (TC Processo 025.213/2016-4) abordou o período de 2014 a 2016. Esta fiscalização abordou o período de 2013 a junho/2018.
316.	O HUCFF foi o hospital com mais irregularidades. Os responsáveis alegaram caos no Serviço de Licitações e Contratos, que confirmou a situação em documento de abril/2014 (item Contextualização sobre o HUCFF) , onze meses após o Acórdão 1160/2013-TCU-Plenário, de maio/2013. 
317.	Em geral, as unidades falhavam na gestão contratual e não havia gestão estratégica. As aquisições são repetitivas e previsíveis, no entanto, não foram notados planejamento e acompanhamento, inclusive, em situações mais recentes, envolvendo 2017 e 2018, ou seja, anos após decisões do TCU a respeito.
318.	Se o setor de licitações e contratos estava fragilizado, era momento de as unidades médicas fazerem o máximo ao seu alcance, evitando risco aos pacientes. 
319.	No caso do HUCFF, os acórdãos do TCU ponderaram a responsabilidade dos gestores ante o caos administrativo enfrentado. Neste processo, segue-se o mesmo caminho, mas imputando responsabilidade nos casos de ausência do acompanhamento contratual mínimo e necessário. 
320.	Um dos casos foi a contratação das máquinas de hemodiálise do HUCFF, cujo contrato findou em 1/2/2014 e o contrato sucessor só foi assinado em 16/3/2018, sendo que uma contratação por dispensa cobriu apenas o período de 21/9/2015 a 19/3/2016.
321.	Apesar dos acórdãos do TCU, o HUCFF mantém fragilidade estratégica no controle de suas licitações e contratos e não possui regimento interno atualizado e fidedigno, com competências definidas para cada unidade, o que dificulta/impossibilita responsabilizações e avaliação da gestão. 
PROPOSTA DE ENCAMINHAMENTO 
322.	Ante o exposto, submetem-se os autos à consideração superior, propondo:
a)	considerar saneadas as irregularidades atribuídas aos seguintes responsáveis quanto aos respectivos atos administrativos tratados nos respectivos itens da instrução:
a.1)	Eduardo Jorge Bastos Cortes (CPF XXX.017.027-XX) : item V.2.1, quanto à DL 65/2017;
a.2)	Laércio da Costa Dias (CPF XXX.886.847-XX) : item III.4, quanto às SS 2/2015 e CI 33/15;
a.3)	Elisabete Guerhard de Campos (CPF XXX.504.797-XX) : item III.5, quanto à DL 295/2016;
a.4)	Eli Oliveira de Salles (CPF XXX.862.887-XX) : item IV.3.2, quanto ao Processo 23079.037033/2015-91, e item V.2.4;
a.5)	Maria Cecília Pereira Bosa (CPF XXX.623.127-XX) : item IV.4.1;
a.6)	Jairo Villas Boas da Silva (CPF XXX.487.207-XX) : item V.2.3;
a.7)	Eduardo Rocha (CPF XXX.466.897-XX) : item VII.2.3;
a.8)	Lucila Marieta Perrotta de Souza (CPF XXX.987.287-XX) : item VIII.1, quanto à DL 533/2013 (Contrato 44/2013) ;
b)	afastar a responsabilidade de Eli Oliveira de Salles (CPF XXX.862.887-XX) quanto aos atos administrativos tratados nos seguintes itens da instrução: III.6, IV.1.2, V.1.2 e VI.1.3;
c)	acolher as razões de justificativa apresentadas pelos seguintes responsáveis quanto aos respectivos atos administrativos tratados nos respectivos itens da instrução:
c.1)	Eduardo Jorge Bastos Cortes (CPF XXX.017.027-XX) : item III.1, com relação à DL 72/2016 (Contrato 9/2016) e ao Contrato 47/2016; item IV.5.1, com relação à DL 5/2015 (Contrato 22/2015) e ao Contrato 10/2016; item V.2.1, com relação à DL 60/2016 e ao Contrato 3/2017; e itens VI.1.1, VII.2.1 e VII.3.1; 
c.2)	Olinda Tardelle de Oliveira (CPF XXX.874.547-XX) : itens III.2 e IV.5.3;
c.3)	Elisabete Guerhard de Campos (CPF XXX.504.797-XX) : item III.5, quanto à DL 210/2015;
c.4)	Mirian Vieira Maia (CPF XXX.626.577-XX) : itens III.3, IV.2.1, V.1.1 e V.2.2;
c.5)	Maria Cecília Pereira Bosa (CPF XXX.623.127-XX) : item IV.1.1;
c.6)	Carlos da Luz Daumas (CPF XXX.836.777-XX) : item VI.1.2;
c.7)	Maurilo de Nazaré de Lima Leite Junior (CPF XXX.277.067-XX) : item VII.2.2;
c.8)	Roseli Barbosa da Costa (CPF XXX.069.987-XX) : item VIII.2;
c.9)	Fernando Raphael de Almeida Ferry (CPF XXX.425.057-XX) : item IX.2.1;
d)	rejeitar as razões de justificativa apresentadas pelos responsáveis a seguir, quanto aos respectivos itens da instrução e atos administrativos, aplicando a cada um a multa prevista no art. 58, inciso II, da Lei 8.443/1992, e fixando prazo de quinze dias, a contar das notificações, para comprovarem, perante o Tribunal (art. 214, inciso III, alínea "a", do Regimento Interno) , o recolhimento das dívidas aos cofres do Tesouro Nacional, atualizadas monetariamente desde a data do acórdão que vier a ser proferido até a do efetivo recolhimento, se forem pagas após o vencimento, na forma da legislação em vigor:
d.1)	Eduardo Jorge Bastos Cortes (CPF XXX.017.027-XX) : item III.1, com relação à DL 297/2014 (Contrato 1/2015) ; item IV.5.1, com relação à DL 35/2014 (Contrato 14/2014) ; item VII.1.1; 
d.2)	Fátima Cristina Fagundes Freitas (CPF XXX.539.027-XX) : item IV.2.2;
d.3)	Maurilo de Nazaré de Lima Leite Junior (CPF XXX.277.067-XX) : item VII.1.2;
d.4)	Lucila Marieta Perrotta de Souza (CPF XXX.987.287-XX) : item VIII.1, com relação aos Processos 23079.000311/2013-59 (DL 3/2013 e Contrato 1/2013) e 23079.037841/2013-80 (DL 355/2013 e Contrato 22/2013) ;
d.5)	Priscila Danielle da Silva (CPF XXX.993.767-XX) : item VIII.3;
d.6)	Elaine Pezzuto (CPF XXX.631.867-XX) : item VIII.4;
d.7)	Álvaro Roberto Dias Costa (CPF XXX.310.307-XX) : item VIII.5;
d.8)	Luiz Paulo José Marques (CPF XXX.856.437-XX) : item IX.1.1;
d.9)	Lilian Bertolani Matias (CPF XXX.403.147-XX) : item IX.1.2;
d.10)	Fernando Raphael de Almeida Ferry (CPF XXX.425.057-XX) : item IX.1.3;
d.11)	Laércio da Costa Dias (CPF XXX.886.847-XX) : item III.4, quanto à SS 1/2014;
e)	com fundamento no art. 12, § 3º, da Lei 8.443/1992, considerar revéis os responsáveis a seguir quanto aos respectivos itens da instrução e atos administrativos, aplicando a cada um a multa prevista no art. 43, parágrafo único, da Lei 8.443/1992, e fixando prazo de quinze dias, a contar das notificações, para comprovarem, perante o Tribunal (art. 214, inciso III, alínea "a", do Regimento Interno) , o recolhimento das dívidas aos cofres do Tesouro Nacional, atualizadas monetariamente desde a data do acórdão que vier a ser proferido até a do efetivo recolhimento, se forem pagas após o vencimento, na forma da legislação em vigor:
e.1)	Eli Oliveira de Salles (CPF XXX.862.887-XX) : item IV.3.2, quanto ao Processo 23079.002341/2016-87, e item VII.1.4;
e.2)	Eduardo Jorge Bastos Cortes (CPF XXX.017.027-XX) : item IV.5.2, com relação à DL 5/2015 (Contrato 22/2015) ;
e.3)	Eduardo Rocha (CPF XXX.466.897-XX) : item VII.1.3;
f)	autorizar, desde logo, nos termos do art. 28, inciso II, da Lei 8.443/1992, a cobrança judicial das dívidas, caso não atendidas as notificações dos itens anteriores;
g)	autorizar o desconto das dívidas na remuneração dos servidores, observado o disposto no art. 46 da Lei 8.112, de 11/12/1990;
h)	dar ciência ao Hospital Universitário Clementino Fraga Filho e ao Hospital Universitário Gaffrée e Guinle, com fundamento no art. 9º, inciso I, da Resolução TCU 315/2020, que a ausência do regimento interno no sítio da internet afronta o art. 8º, § 1º, I, e § 2º, da Lei 12.527/2011;
i)	informar do acórdão que vier a ser proferido aos responsáveis, ao HUCFF, ao HUGG e à Ebserh, destacando que o relatório e o voto que fundamentam a deliberação ora encaminhada podem ser acessados por meio do endereço eletrônico www.tcu.gov.br/acordaos.
O Ministério Público junto ao TCU dissentiu da proposta, nos seguintes termos (peça 248) :
	Trata-se de Relatório de Acompanhamento com o objetivo de verificar a aderência e mitigar riscos e irregularidades atinentes ao emprego de formas de contratação direta no âmbito dos seguintes hospitais universitários federais no estado do Rio de Janeiro: a) Hospital Universitário Clementino Fraga Filho (HUCFF) , vinculado à Universidade Federal do Rio de Janeiro (UFRJ) ; b) Hospital Universitário Antônio Pedro (HUAP) , vinculado à Universidade Federal Fluminense (UFF) ; e c) Hospital Universitário Gaffrée e Guinle (HUGG) , vinculado à Universidade Federal do Estado do Rio de Janeiro (Unirio) .
2.	Por meio do Despacho à peça 243, esta representante do Ministério Público de Contas requereu ao Exmo. Ministro Walton Alencar Rodrigues a oportunidade de oficiar nos autos antes da apreciação do processo pelo Tribunal, pedido este deferido pelo Relator no Despacho à peça 244. Destaque-se que esta representante do Parquet foi atribuída por sorteio como Membro do MPTCU para atuar no presente feito (peça 240) .
3.	Consta da peça 241 a instrução de mérito elaborada pela SecexSaúde, com concordância do dirigente da Unidade Instrutiva (peça 242) . O exame técnico tratou das irregularidades e responsabilizações referentes ao HUCFF e ao HUGG. De acordo com o item 2.5.2 do Relatório de Acompanhamento da Secex-RJ (peça 140) , a quantidade e a materialidade dos contratos decorrentes de dispensa de licitação no HUAP representavam uma fração pequena do montante despendido no HUGG e, sobretudo, no HUCFF. Por isso, optou a equipe de fiscalização por selecionar a amostra de processos de contratação direta somente desses dois últimos hospitais.
4.	Inicia-se a análise pelos achados relacionados ao HUCFF. Conforme será discutido, as considerações emanadas pelo TCU nos Acórdão 1160/2013-TCU-Plenário (TC Processo 009.378/2012-0; Rel. Min. José Jorge) e n.º 1.007/2018-TCU-Plenário (TC Processo 025.213/2016-4; Rel. Min. Ana Arraes) , processos que trataram de objeto semelhante ao dos presentes autos, podem influenciar na avaliação da responsabilização dos gestores arrolados.
5.	Para fins de contextualização, enumeram-se abaixo as irregularidades pelas quais diversos gestores do HUCFF foram chamados em audiência para apresentarem razões de justificativa, segundo a instrução de mérito da SecexSaúde.
	Item analisado
 (peça 241) 
	Irregularidade

	III
	Sucessivas contratações por dispensa emergencial, com base no art. 24, inciso IV, da Lei n.º 8.666/1993, para contratação de serviços de esterilização

	IV
	Sucessivas contratações por dispensa emergencial, com base no art. 24, inciso IV, da Lei n.º 8.666/1993, para locação de aspiradores de secreção

	VIII
	Sucessivas contratações por dispensa emergencial, com base no art. 24, inciso IV, da Lei n.º 8.666/1993, para contratação de fornecimento de refeições transportadas

	V
	Sucessivas contratações por dispensa emergencial, com base no art. 24, inciso IV, da Lei n.º 8.666/1993, para locação de sistema de ar comprimido e de vácuo medicinal

	VI
	Sucessivas contratações por dispensa emergencial, com base no art. 24, inciso IV, da Lei n.º 8.666/1993, para contratação de serviços de limpeza

	VII
	Prestação de serviços para o setor de hemodiálise do HUCFF sem a devida cobertura contratual

	VII
	Locação desnecessária de 6 máquinas de hemodiálise para o setor de Nefrologia do HUCFF

	IV
	Prejuízo ao erário decorrente da falta de licitação, para locação e manutenção de aspiradores de secreção

	VII
	Prejuízo ao erário decorrente da falta de licitação, para locação e manutenção de equipamentos para hemodiálise

	IV
	Ausência de estudo, ao longo das sucessivas contratações emergenciais e no âmbito do processo licitatório, que demonstre que a locação era a opção economicamente mais vantajosa aos cofres públicos, se comparada à aquisição desses mesmos equipamentos (locação e manutenção de aspiradores de secreção) 

	V
	Ausência de estudo, ao longo das sucessivas contratações emergenciais e no âmbito do processo licitatório, que demonstre que a locação era a opção economicamente mais vantajosa aos cofres públicos, se comparada à aquisição desses mesmos equipamentos (locação e manutenção de sistema de ar comprimido e de vácuo medicinal) 

6.	Os responsáveis do HUCFF ouvidos pelo Tribunal, com os respectivos cargos, e irregularidades atribuídas, constam da tabela abaixo.
	Responsável
	Cargo
	Irregularidades
 (item/instrução) 

	Eduardo Jorge Bastos Côrtes
	Diretor-geral no período de 16/12/2013 a 7/11/2017
	III, IV.5, V.2, VI.1, VII.1, VII.2, VII.3

	Mirian Vieira Maia
	Substituta do diretor-geral no período de 17/11/2014 a 7/12/2017
	III, IV.2, IV.3, V.1, V.2

	Laércio da Costa Dias
	Chefe do Serviço de Material Esterilizado
	III

	Elisabete Guerhard de Campos
	Chefe da Seção de Enfermagem IV no período de 24/3/2012 a 13/4/2017
	III

	Eli Oliveira de Salles
	Chefe do Serviço de Licitações e Contratos no período de 29/4/2015 a 26/3/2018
	III, IV.1, IV.3, V.1, V.2, VI.1, VII.1

	Fátima Cristina Fagundes Freitas
	Chefe do Serviço de Desenvolvimento da Divisão de Enfermagem no período de 31/5/2012 a 19/3/2014
	IV.2

	Lucila Marieta Perrotta de Souza
	Diretora-adjunta no período de 14/6/2011 a 7/1/2014
	VIII

	Carlos da Luz Daumas
	Diretor da Divisão de Atividades Gerenciais (DAG) no período de 13/3/2014 a 23/3/2018
	VI.1

	Maria Cecília Pereira Bosa
	Diretora da Divisão de Enfermagem (DEN) no período de 11/2/2014 a 7/12/2017
	IV.1, IV.4

	Jairo Villas Boas da Silva 
	Diretor da Divisão de Engenharia (DEG) no período de 16/5/2017 a 18/1/2018
	V.2

	Olinda Tardelle de Oliveira
	Substituta da diretora da Divisão de Enfermagem (DEN) desde 25/5/2012
	III, IV.5

	Maurilo de Nazaré de Lima Leite Junior
	Chefe do Serviço de Nefrologia nos períodos de 25/1/2010 a 29/3/2016 e de 6/1/2017 "em diante"
	VII.1, VII.2

	Roseli Barbosa da Costa
	Chefe do Serviço de Nutrição e Dietética no período de 28/11/2011 a 23/5/2014
	VIII

	Priscila Danielle da Silva 
	Chefe do Serviço de Licitações e Contratos no período de 22/5/2013 a 28/11/2013
	VIII

	Elaine Pezzuto
	Diretora da Divisão de Apoio Assistencial (DAA) no período de 5/5/2010 a 22/7/2014
	VIII

	Álvaro Roberto Dias Costa
	Superintendente-geral no período de 21/1/2010 a 12/11/2013
	VIII

	Eduardo Rocha
	Chefe do Serviço de Nefrologia no período de 30/3/2016 a 5/1/2017
	VII.1, VII.2

7.	Como informado pela Unidade Técnica, dos dezessete responsáveis do HUCFF, apenas não responderam aos ofícios de audiência os Senhores Eli Oliveira de Salles, Jairo Villas Boas da Silva e Eduardo Rocha, tendo os demais comparecido aos autos.
8.	Após análise das justificativas de cada responsável, a proposta de mérito da SecexSaúde contemplou vários itens, transcritos abaixo.
a) considerar saneadas as irregularidades atribuídas aos seguintes responsáveis quanto aos respectivos atos administrativos tratados nos respectivos itens da instrução:
a.1) Eduardo Jorge Bastos Cortes (CPF XXX.017.027-XX) : item V.2.1, quanto à DL 65/2017;
a.2) Laércio da Costa Dias (CPF XXX.886.847-XX) : item III.4, quanto às SS 2/2015 e CI 33/15;
a.3) Elisabete Guerhard de Campos (CPF XXX.504.797-XX) : item III.5, quanto à DL 295/2016;
a.4) Eli Oliveira de Salles (CPF XXX.862.887-XX) : item IV.3.2, quanto ao Processo 23079.037033/2015-91, e item V.2.4;
a.5) Maria Cecília Pereira Bosa (CPF XXX.623.127-XX) : item IV.4.1;
a.6) Jairo Villas Boas da Silva (CPF XXX.487.207-XX) : item V.2.3;
a.7) Eduardo Rocha (CPF XXX.466.897-XX) : item VII.2.3;
a.8) Lucila Marieta Perrotta de Souza (CPF XXX.987.287-XX) : item VIII.1, quanto à DL 533/2013 (Contrato 44/2013) ;
b) afastar a responsabilidade de Eli Oliveira de Salles (CPF XXX.862.887-XX) quanto aos atos administrativos tratados nos seguintes itens da instrução: III.6, IV.1.2, V.1.2 e VI.1.3;
c) acolher as razões de justificativa apresentadas pelos seguintes responsáveis quanto aos respectivos atos administrativos tratados nos respectivos itens da instrução:
c.1) Eduardo Jorge Bastos Cortes (CPF XXX.017.027-XX) : item III.1, com relação à DL 72/2016 (Contrato 9/2016) e ao Contrato 47/2016; item IV.5.1, com relação à DL 5/2015 (Contrato 22/2015) e ao Contrato 10/2016; item V.2.1, com relação à DL 60/2016 e ao Contrato 3/2017; e itens VI.1.1, VII.2.1 e VII.3.1;
c.2) Olinda Tardelle de Oliveira (CPF XXX.874.547-XX) : itens III.2 e IV.5.3;
c.3) Elisabete Guerhard de Campos (CPF XXX.504.797-XX) : item III.5, quanto à DL 210/2015;
c.4) Mirian Vieira Maia (CPF XXX.626.577-XX) : itens III.3, IV.2.1, V.1.1 e V.2.2;
c.5) Maria Cecília Pereira Bosa (CPF XXX.623.127-XX) : item IV.1.1;
c.6) Carlos da Luz Daumas (CPF XXX.836.777-XX) : item VI.1.2;
c.7) Maurilo de Nazaré de Lima Leite Junior (CPF XXX.277.067-XX) : item VII.2.2;
c.8) Roseli Barbosa da Costa (CPF XXX.069.987-XX) : item VIII.2;
c.9) Fernando Raphael de Almeida Ferry (CPF XXX.425.057-XX) : item IX.2.1;
d) rejeitar as razões de justificativa apresentadas pelos responsáveis a seguir, quanto aos respectivos itens da instrução e atos administrativos, aplicando a cada um a multa prevista no art. 58, inciso II, da Lei 8.443/1992, e fixando prazo de quinze dias, a contar das notificações, para comprovarem, perante o Tribunal (art. 214, inciso III, alínea "a", do Regimento Interno) , o recolhimento das dívidas aos cofres do Tesouro Nacional, atualizadas monetariamente desde a data do acórdão que vier a ser proferido até a do efetivo recolhimento, se forem pagas após o vencimento, na forma da legislação em vigor:
d.1) Eduardo Jorge Bastos Cortes (CPF XXX.017.027-XX) : item III.1, com relação à DL 297/2014 (Contrato 1/2015) ; item IV.5.1, com relação à DL 35/2014 (Contrato 14/2014) ; item VII.1.1;
d.2) Fátima Cristina Fagundes Freitas (CPF XXX.539.027-XX) : item IV.2.2;
d.3) Maurilo de Nazaré de Lima Leite Junior (CPF XXX.277.067-XX) : item VII.1.2;
d.4) Lucila Marieta Perrotta de Souza (CPF XXX.987.287-XX) : item VIII.1, com relação aos Processos 23079.000311/2013-59 (DL 3/2013 e Contrato 1/2013) e 23079.037841/2013-80 (DL 355/2013 e Contrato 22/2013) ;
d.5) Priscila Danielle da Silva (CPF XXX.993.767-XX) : item VIII.3;
d.6) Elaine Pezzuto (CPF XXX.631.867-XX) : item VIII.4;
d.7) Álvaro Roberto Dias Costa (CPF XXX.310.307-XX) : item VIII.5;
d.8) Luiz Paulo José Marques (CPF XXX.856.437-XX) : item IX.1.1;
d.9) Lilian Bertolani Matias (CPF XXX.403.147-XX) : item IX.1.2;
d.10) Fernando Raphael de Almeida Ferry (CPF XXX.425.057-XX) : item IX.1.3;
d.11) Laércio da Costa Dias (CPF XXX.886.847-XX) : item III.4, quanto à SS 1/2014;
e) com fundamento no art. 12, § 3º, da Lei 8.443/1992, considerar revéis os responsáveis a seguir quanto aos respectivos itens da instrução e atos administrativos, aplicando a cada um a multa prevista no art. 43, parágrafo único, da Lei 8.443/1992, e fixando prazo de quinze dias, a contar das notificações, para comprovarem, perante o Tribunal (art. 214, inciso III, alínea "a", do Regimento Interno) , o recolhimento das dívidas aos cofres do Tesouro Nacional, atualizadas monetariamente desde a data do acórdão que vier a ser proferido até a do efetivo recolhimento, se forem pagas após o vencimento, na forma da legislação em vigor:
e.1) Eli Oliveira de Salles (CPF XXX.862.887-XX) : item IV.3.2, quanto ao Processo 23079.002341/2016-87, e item VII.1.4;
e.2) Eduardo Jorge Bastos Cortes (CPF XXX.017.027-XX) : item IV.5.2, com relação à DL 5/2015 (Contrato 22/2015) ;
e.3) Eduardo Rocha (CPF XXX.466.897-XX) : item VII.1.3;
f) autorizar, desde logo, nos termos do art. 28, inciso II, da Lei 8.443/1992, a cobrança judicial das dívidas, caso não atendidas as notificações dos itens anteriores;
g) autorizar o desconto das dívidas na remuneração dos servidores, observado o disposto no art. 46 da Lei 8.112, de 11/12/1990;
h) dar ciência ao Hospital Universitário Clementino Fraga Filho e ao Hospital Universitário Gaffrée e Guinle, com fundamento no art. 9º, inciso I, da Resolução TCU 315/2020, que a ausência do regimento interno no sítio da internet afronta o art. 8º, § 1º, I, e § 2º, da Lei 12.527/2011;
i) informar do acórdão que vier a ser proferido aos responsáveis, ao HUCFF, ao HUGG e à Ebserh, destacando que o relatório e o voto que fundamentam a deliberação ora encaminhada podem ser acessados por meio do endereço eletrônico www.tcu.gov.br/acordaos.
9.	Relativamente ao HUCFF, o presente Acompanhamento apurou irregularidades específicas relacionadas à utilização de dispensas de licitação, serviços prestados sem cobertura contratual, locação desnecessária e ausência de estudo de vantajosidade da locação em relação à aquisição de equipamentos. No escopo do trabalho, foram analisadas contratações dos seguintes serviços/equipamentos necessários ao funcionamento do hospital: serviços de esterilização, locação de aspiradores de secreção, fornecimento de refeições transportadas, locação de sistema de ar comprimido e de vácuo medicinal, serviços de limpeza e prestação de serviços e locação de máquinas para o setor de hemodiálise. O período abrangido pela fiscalização foi de 2013 a 2018.
10.	A SecexSaúde identificou 17 responsáveis, ocupantes de cargos de direção e chefia no HUCFF no período de avaliação, que deram causa às irregularidades descritas nos achados do Relatório de Acompanhamento constante da peça 140. Basicamente, averiguou-se que houve descumprimento de artigos da Lei n.º 8.666/1993 e de princípios administrativos pelos gestores responsabilizados, em relação a diversos objetos em que as irregularidades foram detectadas (dispensas de licitação, contratos e processos administrativos) .
11.	Não se pretende neste parecer formular um juízo de mérito nos moldes do exame de legalidade empreendido pela SecexSaúde para cada irregularidade individual, conduta identificada e acolhimento ou rejeição das razões de justificativa apresentadas, mas trazer à consideração dois aspectos que a Unidade Técnica levantou em sua instrução, porém entendeu não possuírem densidade suficiente para modificar a proposta de apenação dos gestores: o contexto em que se encontrava a estrutura organizacional do hospital à época dos fatos, e a influência das deliberações do TCU em processos conexos sobre o objeto de acompanhamento destes autos.
12.	A situação administrativa do HUCFF no período em que praticados os atos de gestão acompanhados pode ser visualizada na contextualização trazida aos autos pelo Senhor Eduardo Jorge Bastos Côrtes, Diretor-geral no período de 16/12/2013 a 7/11/2017, autoridade máxima do hospital e quem detinha as melhores condições de avaliar e relatar o cenário geral que encontrou ao assumir a gestão da entidade. Abaixo transcreve-se resumo elaborado pela instrução técnica (peça 241, pp. 5-6) .
23. Alegou (peça 225, p. 35-38) [o Sr. Eduardo Jorge Bastos Côrtes] que, no início de sua gestão, o Serviço de Licitações e Contratos (SLC) apresentava problemas:
a) havia escassez de pessoal e era necessária mudança de cultura da área técnica, conforme o Acórdão 1932/2019-TCU-Plenário, do Ministro-Relator Walton Alencar;
b) havia escassez financeira no Hospital;
c) havia contratações por dispensa de licitação, sem que houvesse processo licitatório;
d) o setor de compras possuía pouca gente e mais de quinhentos processos acumulados, tendo sofrido a perda de doze funcionários, entre licenças médicas, demissões e exonerações (peça 225, p. 50) ;
e) em 2013, o Ministério Público Federal ajuizou ação civil pública pedindo responsabilização da União Federal e da UFRJ, não da Direção-Geral do HUCFF.
24. Esses problemas foram abordados no Acórdão 1160/2013-TCU-Plenário, do Ministro-Relator José Jorge, e no Acórdão 1007/2018-TCU-Plenário, da Ministra-Relatora Ana Arraes, ambos detalhados no item "Processos Conexos", mais ao final da instrução. Já, o citado Acórdão 1932/2019-TCU-Plenário, diz respeito a recursos humanos, sem vínculo direto com esta instrução.
25. O responsável alegou que, ao assumir a direção do HUCFF, adotou providências:
a) passou a exigir que os pedidos de compra por dispensa de licitação em razão de urgência fossem acompanhados de pedido para instauração de processo licitatório e, caso houvesse processo licitatório em andamento, o pedido de compra deveria informar sobre o processo existente, sob pena de indeferimento;
b) alertou a reitoria dos problemas enfrentados, mas o Governo Federal e a UFRJ não dotaram o Hospital de estrutura minimamente funcional, pelo contrário, não repuseram duzentos cargos vagos, que se somou à perda de R$ 14 milhões do SUS entre 2014 e outubro/2017, conforme o Acórdão 1932/2019-TCU-Plenário, do Ministro-Relator Walton Alencar.
26. Apesar disso:
a) teve de ratificar algumas dispensas de licitação em desconformidade, para não suspender atividades essenciais do Hospital, como as internações, o que ocorreu duas vezes em 2013, conforme o Acórdão 1932/2019-TCU-Plenário, do Ministro-Relator Walton Alencar;
b) não poderia comprometer o atendimento do Hospital e o calendário letivo;
c) em 2017, o quadro crítico do Hospital levou a Ação Civil Pública apresentada pelo Conselho Regional de Medicina do Rio de Janeiro;
d) o TCU, ao se deparar com essas constatações, não imputou responsabilidade aos dirigentes do HUCFF, mas expediu recomendações preventivas no item 9.3 do Acórdão 1160/2013-TCU-Plenário (peça 225, p. 56, item 199) .
27. O responsável citou que, quando do Acórdão 1007/2018-TCU-Plenário, o Procurador Sérgio Ricardo Caribé reconheceu que ele "não tinha os instrumentos para o completo saneamento das falhas existentes nos processos de aquisição, tendo em vista as deficiências vivenciadas pela instituição, especialmente no que tange à insuficiência de pessoal e carência de capacitação para realização de atividades meio, já reconhecidas por este Tribunal" (peça 225, p. 41, item 111) .
13.	Percebe-se, pelo contexto acima, que havia problemas graves de governança no setor de compras do hospital, especialmente no Serviço de Licitações e Contratos, o que provavelmente foi um fator de comprometimento da adequada aplicação da legislação nos processos de contratação de insumos/serviços/equipamentos para o regular funcionamento da entidade hospitalar.
14.	Ao que se observa, os problemas se acumulavam em várias áreas, desde a carência de pessoal para planejar e executar as contratações até questões que envolviam a cultura de trabalho da organização, passando por limitações financeiras e perda de recursos do SUS direcionados ao hospital. Além disso, o fato de a entidade ser vinculada à Universidade Federal do Rio de Janeiro a torna mais dependente das prioridades de liberação de recursos da União e de decisões que ficam fora de sua esfera, a cargo da reitoria da Universidade.
15.	Importante atentar para a essencialidade dos serviços e equipamentos que foram tratados nos achados para a operação do hospital e manutenção das condições de atendimento à população. A paralisação de certos serviços ou a indisponibilidade de equipamentos vitais para o trabalho dos profissionais de saúde podem comprometer a vida dos pacientes que dependem de serviços contínuos hospitalares, como ocorre com as internações.
16.	Nesse sentido, não era de se esperar que houvesse uma alteração repentina da estrutura funcional do hospital com a mera mudança de gestão, considerando a escassez de recursos com que se viu obrigado a lidar o diretor-geral. Conforme visto, eram desfavoráveis as circunstâncias materiais, humanas, financeiras e operacionais do hospital, de modo que não se poderia exigir conduta diversa dos responsáveis que não fosse a de continuar com as contratações mediante dispensa de licitação, pelo menos dentro de um prazo razoável, até que pudesse ocorrer uma reestruturação mais ampla e perene da entidade.
17.	Ainda assim, conforme a contextualização apresentada, o diretor-geral adotou providências para mitigar os riscos de permanência indefinida da forma direta de contratação no hospital, passando a exigir que, concomitantemente à dispensa, houvesse pedido de instauração de processo licitatório. Desse modo, demonstrou preocupação e atuou para que a forma de contratação, de cunho emergencial, fosse paulatinamente substituída pelo procedimento licitatório, ainda que a instituição estivesse imersa em inúmeras dificuldades.
18.	Além dos problemas de gestão trazidos a conhecimento pelo Senhor Eduardo Jorge Bastos Côrtes, releva destacar o teor das deliberações do TCU em processos conexos ao presente acompanhamento, visto que auxiliam a compreender a situação fática a que estava submetido o hospital.
19.	In casu, houve a prolação do Acórdão 1160/2013-TCU-Plenário (TC Processo 009.378/2012-0; processo de auditoria que objetivou avaliar os controles internos na área de licitações e contratos do HUCFF/UFRJ; Rel. Min. José Jorge) e do Acórdão 1007/2018-TCU-Plenário (TC Processo 025.213/2016-4, processo de denúncia a respeito de possíveis irregularidades relacionadas a descontroles em aquisições do HUCFF/UFRJ no período de 2014 a 2016, inclusive o excessivo número de contratações sem licitação; Rel. Min. Ana Arraes) . Como lembrou a Unidade Técnica, o Acórdão 1932/2019-TCU-Plenário tratou de questão relacionada a pagamento de pessoal no HUCFF, sem vínculo com os presentes autos.
20.	A auditoria que resultou no Acórdão 1160/2013-TCU-Plenário encontrou uma situação grave de crônicos problemas na área de pessoal e de licitações e contratos do hospital. Os trechos abaixo do Voto condutor da decisão explicitam o que se constatou no trabalho desenvolvido à época.
8.4 No tocante ao elemento "filosofia da direção e estilo gerencial", observou-se a ausência de tratamentos especiais para as licitações de maior vulto; ausência de monitoramento do percentual de dispensa de licitação ou inexigibilidade em relação às licitações feitas; ausência de planejamento das aquisições a serem realizadas (não há levantamento periódico das necessidades dos setores do hospital) ; ausência de controle de custos/gastos; e inexistência de indicadores.
[...]
8.4.4.1 Tal providência mostra-se relevante quando se observa que 98% das aquisições feitas pelo HUCFF em 2011 foram por contratações diretas (88 dispensas: R$ 34,6 milhões; 61 Inexigibilidades: R$ 4,2 milhões) , sendo o restante feito por meio de 11 pregões (R$ 724 mil) . Até 26/4/2012, somente haviam sido feitas contratações diretas (35 dispensas de licitação: R$ 2,6 milhões; e 17 inexigibilidades: R$ 1,6 milhões) .
[...]
9.2 Observou-se a inexistência de normas ou manuais que formalizem, detalhem e orientem a execução das principais atividades envolvidas na realização das licitações e contratos. De acordo com a chefe do Serviço de Licitações, há a intenção de se viabilizar os denominados "Procedimentos Operacionais Padrão - POP", com a formalização das rotinas de trabalho do setor. Tal medida, segundo a equipe de auditoria, supriria "... uma necessidade básica da Unidade, pois como as ações dos funcionários/servidores não estão definidas, não existe segurança jurídica tanto para quem executa as atividades, quanto para a chefia, que poderá ter dificuldade na responsabilização de algum funcionário por ações indesejadas. Todavia essa salutar providência corre o risco de não ser implementada, em virtude das dificuldades administrativas e físicas crônicas pelas quais passa o Hospital, impedindo a priorização dessa medida".
[...]
9.2.4 Salta aos olhos a precariedade - ou mesmo ausência - de controle nos setores mencionados (licitações e contratos, almoxarifados) , deixando a instituição em extrema vulnerabilidade, sujeitando-a, assim, a ocorrências danosas a seu bom desempenho, a saber, como apontou a equipe de auditoria, (a) insegurança nos preços contratados, ante a ausência de uniformização dos procedimentos no setor de licitações; (b) execução de serviços e de despesa sem cobertura contratual; (c) dispensa ilegal de licitação; (d) pagamentos indevidos; (e) desfalque nos itens de estoque; e (f) perda do estoque, dentre outros.
21.	Para as irregularidades na área de licitações e contratos, o Tribunal emitiu as recomendações abaixo ao HUCFF.
9.3 recomendar ao Hospital Universitário Clementino Fraga Filho - HUCFF que:
9.3.1 promova cursos de capacitação sistemática para os servidores da área de licitação e contrato, bem assim estabeleça, em normas e manuais, as suas responsabilidades e competências;
9.3.2 elabore adequado planejamento para as aquisições necessárias, promovendo a correta identificação dos itens passíveis de serem adquiridos mediante sistema de registro de preços, para evitar aquisições indevidas por dispensa e/ou inexigibilidade de licitação;
9.3.3 formalize norma ou manual de funcionamento da Seção de Licitações e Contratos, de modo a identificar e registrar suas atribuições e procedimentos relacionados às contratações, a fim de evitar, especialmente, direcionamentos e prejuízos ao erário, realização irregular de dispensa de licitação, ausência de análise dos processos de dispensa e inexigibilidade de licitação por parte da Procuradoria da UFRJ e falta de justificativa do preço de contratação, nas hipóteses de inexigibilidade de licitação;
22.	A auditoria analisou contratos e processos de aquisição nos anos de 2011 e 2012. Observa-se que, desde aquela época, havia desconformidades no setor responsável pelo planejamento, normatização e execução de licitações e contratos. A regra era a realização de contratações por dispensa e inexigibilidade, e não por licitações ordinárias. O Tribunal não fez determinações no referido acórdão, tendo optado pelas recomendações acima. Como o período de gestão acompanhado nestes autos é de 2013 a 2018, é natural que o quadro de falta de governança destacado no Acórdão 1160/2013-TCU-Plenário ainda estivesse presente no período em que os responsáveis neste processo ocuparam seus cargos.
23.	Já no processo de denúncia que resultou no Acórdão 1007/2018-TCU-Plenário, que se referiu a irregularidades do período de 2014 a 2016, o Tribunal emitiu as determinações abaixo ao HUCFF e à UFRJ, o que revela permanência do cenário de desorganização administrativa na área de licitações.
9.3. determinar ao Hospital Universitário Clementino Fraga Filho que elabore, sob supervisão da Universidade Federal do Rio de Janeiro, plano de ações, com prazos, metas e responsáveis, com vistas a equacionar definitivamente as disfunções e deficiências identificadas no âmbito do Serviço de Licitações e Contratos e que levaram ao uso excessivo de dispensas emergenciais de licitação, com inclusão de medidas como as seguintes, se ainda não implementadas:
9.3.1. estabelecimento de sistemática de planejamento das ações necessárias à realização antecipada de procedimentos licitatórios de forma a não comprometer os níveis de estoque ou disponibilidade de insumos, bens e serviços imprescindíveis para o adequado atendimento das necessidades hospitalares;
9.3.2. adoção de programa continuado de treinamentos dos profissionais que atuam na área e em outras unidades correlatas, inclusive quanto ao correto uso dos sistemas operacionais aplicáveis;
9.3.3. acompanhamento pela Auditoria Interna da UFRJ das providências implementadas.
9.4. determinar à Universidade Federal do Rio de Janeiro que passe a apresentar, sistematicamente, em seus relatórios de gestão, detalhamento das informações sobre aquisições realizadas no âmbito do Hospital Universitário Clementino Fraga Filho, sobretudo quanto aos certames licitatórios, dispensas e inexigibilidades, com indicação, quando aplicável, das medidas administrativas corretivas adotadas para evitar o uso rotineiro de dispensas emergenciais de licitação;
24.	Naquela assentada, a Ministra Relatora Ana Arraes acolheu o entendimento deste Ministério Público de Contas, da lavra do Procurador Sergio Ricardo Costa Caribé, que divergiu da Unidade Técnica, e opinou pela exclusão da aplicação de multa aos gestores ouvidos naquele processo, conforme o trecho abaixo do Voto.
9. Em atendimento ao despacho à peça 94, o Ministério Público junto ao Tribunal - MPTCU, depois de juntados elementos complementares pelo ex-diretor-geral (peça 96) , manifestou-se de acordo com essas propostas de determinações, recomendações e ciência, mas sugeriu afastar a aplicação de multa aos gestores (peça 98) .
10. Pela adequação da análise, adoto os fundamentos do parecer do Parquet como razões de decidir, sem prejuízo de efetuar algumas considerações, a começar pela insatisfação em deparar com mais um caso de precariedade das entidades públicas voltadas para cuidar da educação e da saúde da população brasileira.
25.	Os parágrafos abaixo extraídos do parecer deste Parquet de Contas, na parte em que sugeriu o afastamento da responsabilidade do mesmo Diretor-geral, Senhor Eduardo Jorge Bastos Côrtes, sinalizam que as deficiências estruturais do hospital foram consideradas um fator atenuante da conduta do gestor, pois não dependia apenas dele a solução dos problemas organizacionais que exigiam medidas de outras instâncias.
46. Ademais, considero que o Diretor Geral não tinha os instrumentos para o completo saneamento das falhas existentes nos processos de aquisição, tendo em vista as deficiências vivenciadas pela instituição, especialmente no que tange à insuficiência de pessoal e carência de capacitação para realização de atividades meio, já reconhecidas por este Tribunal. Especialmente quanto ao primeiro ponto, o Diretor Geral tinha pouca ingerência, sobretudo se considerado o cenário de restrição à realização de concursos públicos pelo Governo Federal.
47. Assim, tendo em vista que os problemas encontrados no setor de licitações decorrem, em grande medida, de questões estruturais e de longo prazo, que não podem ser atribuídas exclusivamente aos gestores do HUCFF, a meu ver deve ser mitigada a gravidade da conduta do ex-Diretor Geral, dispensando, em caráter excepcional, a aplicação da penalidade proposta pela Secex-RJ.
48. Destaco a existência de casos semelhantes já julgados por esta Corte, nos quais a ponderação de deficiências vividas pela instituição, bem como de falhas estruturais, em grande medida atribuíveis a outras instâncias, levou ao afastamento da responsabilidade dos gestores (Acórdão 3126/2013-TCU-Segunda Câmara e Acórdão 3231/2011-TCU-Plenário) .
26.	Assim como na decisão de 2013, voltou o Tribunal a apontar em 2018 o mesmo estado de desorganização administrativa, carência de recursos humanos e uso excessivo de dispensas emergenciais pelo setor de licitações. No entanto, apesar do acerto de se expor as irregularidades no acórdão, optou o Tribunal por não responsabilizar nenhum responsável, mas expedir determinações corretivas ao HUCFF e à UFRJ, o que possibilita concluir que o Tribunal julgou mais conveniente instar a entidade a buscar soluções e recursos para corrigir seus problemas estruturais do que apenar e repreender os gestores.
27.	Portanto, restou delineado na contextualização apresentada pelo Senhor Eduardo Jorge Bastos Cortês, bem assim na fundamentação e conteúdo decisório dos Acórdão 1160/2013-TCU-Plenário e n.º 1.007/2018-TCU-Plenário, que havia circunstâncias fáticas, de extensão e duração consideráveis, reveladoras de deficiências orgânicas na gestão do hospital, de modo que o exame dos atos específicos tratados neste acompanhamento (dispensas de licitação, contratos e processos administrativos) não pode prescindir de uma avaliação à luz desse panorama geral.
28.	Para situações como essa, estabelece o art. 22, caput, da Lei de Introdução às normas do Direito Brasileiro (Decreto-lei n.º 4.657/1942, alterado pela Lei n.º 13.655/2018) que "Na interpretação de normas sobre gestão pública, serão considerados os obstáculos e as dificuldades reais do gestor e as exigências das políticas públicas a seu cargo, sem prejuízo dos direitos dos administrados". Complementa seu § 1.º que "Em decisão sobre regularidade de conduta ou validade de ato, contrato, ajuste, processo ou norma administrativa, serão consideradas as circunstâncias práticas que houverem imposto, limitado ou condicionado a ação do agente
29.	No caso em apreço, é razoável admitir que o gestor máximo do hospital tenha encontrado dificuldades na implementação de mudanças na forma de contratar, de dispensa para licitação convencional, tendo em vista o quadro de escassez financeira no nosocômio, deficiências técnicas da área de pessoal e cultura sedimentada de contratação por dispensa, fatos confirmados nas deliberações anteriores do Tribunal. Alterar subitamente a forma de contratação sem previsão de novos recursos e treinamento de pessoal poderia trazer alguns riscos, como a de faltar temporariamente insumos no hospital e ocasionar a interrupção de serviços deles dependentes, porquanto a licitação demanda um procedimento administrativo mais complexo e moroso, contrapondo-se à celeridade das dispensas. 
30.	Conforme a Lindb, é necessário também que se considere as exigências das políticas públicas na interpretação das normas. A mera possibilidade de faltar insumos/serviços/equipamentos para o regular funcionamento da entidade hospitalar pode levar o gestor a agir com a máxima precaução a fim de evitar uma indesejada paralisação das atividades, com comprometimento do atendimento à população. Assim, é imprescindível que a aferição de culpa, erro grosseiro ou dolo leve em conta o ambiente concreto em que as decisões são tomadas.
31.	O Tribunal utilizou semelhante raciocínio no Acórdão n.º 2.973/2019-TCU-2.ª Câmara (TC Processo 017.674/2010-7; recurso de reconsideração interposto contra acórdão condenatório em razão de falhas construtivas no Fórum Eleitoral de Campina Grande/PB e no Núcleo de Apoio Técnico às Urnas Eletrônicas - NATU II; Rel. Min. Ana Arraes) , que tratou da responsabilização de um fiscal de contrato, sendo ilustrativo da argumentação os trechos abaixo do Voto da decisão.
31. No tocante aos pressupostos subjetivos de responsabilização, entendo que há elementos mitigadores da culpa do recorrente.
32. De fato, as condições materiais de exercício da função pública devem ser consideradas na avaliação da culpabilidade do gestor e, por conseguinte, na dosimetria das sanções eventualmente aplicadas.
[...]
34. Observo também que, até pouco tempo, a legislação brasileira era omissa a respeito dos parâmetros que devem ser considerados na mensuração da gravidade da conduta inquinada. Com o advento da Lei 13.655/2018, foram incluídas na Lei de Introdução às Normas do Direito Brasileiro - LINDB disposições sobre segurança jurídica e eficiência na criação e aplicação do direito público.
35. Passou-se a exigir dolo ou erro grosseiro para a responsabilização pessoal do agente público nas esferas administrativa, controladora e judicial (art. 28) . Ademais, na interpretação das normas de gestão pública, deverão ser considerados "os obstáculos e as dificuldades reais do gestor e as exigências das políticas públicas a seu cargo" (art. 22, caput) .
36. Nesse contexto, verifico a existência de indícios de que as condições de fiscalização da obra eram, de fato, precárias, conforme alegou o recorrente em várias oportunidades.
32.	Outrossim, pressupõe-se que os mesmos obstáculos da direção-geral possivelmente afetavam os setores demandantes dos serviços/equipamentos, de hierarquia inferior. Portanto, é lógico supor que a liberdade de ação dos demais responsáveis do HUCFF enfrentava as mesmas limitações e condicionamentos por que passava o diretor-geral.
33.	Observa-se que as infrações cometidas não foram de gravidade acentuada, uma vez que como consequência dos atos inquinados não se detectou dano ao erário, superfaturamento, desvio de recursos, corrupção ou locupletamento por parte dos responsáveis. Embora as dispensas por emergência e as demais irregularidades tenham contrariado a lei de licitações e demonstrado falhas de planejamento, os equipamentos/serviços objeto das contratações foram entregues/prestados ao HUCFF, tendo servido a seus propósitos.
34.	Por fim, importa esclarecer que o art. 22 da Lindb deve ser interpretado em conjunto com o art. 28 da mesma norma, que prevê que "O agente público responderá pessoalmente por suas decisões ou opiniões técnicas em caso de dolo ou erro grosseiro". Assim, é imprescindível que a aferição de culpa, erro grosseiro ou dolo leve em conta o ambiente concreto em que as decisões são tomadas.
35.	Apesar da textura aberta da lei, o Tribunal tem se posicionado por conceituar "erro grosseiro" como aquele que decorre de grave inobservância do dever de cuidado, ou seja, praticado com culpa grave (Acórdão 1689/2019-TCU-Plenário, Rel. Min. Augusto Nardes; Acórdão 2924/2018-TCU-Plenário, Rel. Min. José Mucio Monteiro; Acórdão 2391/2018-TCU-Plenário, Rel. Min. Benjamin Zymler) .
36.	Além disso, algumas deliberações têm considerado que, no caso de aplicação de sanções, seria exigível a demonstração de que a conduta do gestor foi praticada com dolo ou culpa grave (erro grosseiro) . Havendo dano ao erário, seriam menos restritivos os requisitos avaliativos da conduta, bastando que se demonstre a existência de culpa em sentido estrito.
37.	Representativo desse entendimento é o Acórdão n.º 11.762/2018-TCU-2.ª Câmara (Rel. Min. Marcos Bemquerer) , cuja ementa foi redigida nos termos abaixo.
	1. Para fins de ressarcimento ao erário, a responsabilidade dos jurisdicionados perante o TCU caracteriza-se pela constatação de culpa stricto sensu, sendo desnecessário evidenciar a conduta dolosa ou a má-fé do agente público.
	2. Para a finalidade de aplicação de sanções administrativas, há que se verificar a ocorrência de culpa grave ou dolo do administrador público.
38.	Posição semelhante consta do Voto do Acórdão 132/2021-TCU-Plenário (Rel. Min. Raimundo Carreiro) , onde se lê:
	14. Já no que diz respeito às alegações acerca da responsabilidade subjetiva do gestor à luz da Lei de Introdução às Normas do Direito Brasileiro, com as alterações promovidas pela Lei 13.655/2018 e complementadas pelo Decreto 9.830/2019, corroboro as conclusões da Unidade Técnica, lastreadas em jurisprudência deste Tribunal.
	15. De fato, a apreciação da natureza e gravidade da infração (erro grosseiro e culpa grave) , as circunstâncias agravantes ou atenuantes e os antecedentes do agente devem ser ponderados na aplicação de sanções, mas não provocam modificação nos requisitos necessários à identificação da responsabilidade pelo débito (Acórdãos 4.771/2019, Min. Benjamin Zymler, e 2.699/2019, Min. Vital do Rêgo, ambos da 1ª Câmara e 11.762/2018, Min. Marcos Bemquerer e 13.053/2019, Min. Augusto Nardes, ambos da 2ª Câmara e 185/2019-TCU-Plenário, Min. Benjamin Zymler) .
39.	Ao nosso ver, tal entendimento incorpora à realidade dos processos do TCU os novos preceitos da Lei n.º 13.655/2018, cujo objetivo foi o de aumentar a segurança jurídica na aplicação do direito público. Nesse sentido, parece-nos justo e coerente com a ordem estabelecida que, se da irregularidade praticada não resultar dano ao erário, mas possibilidade de sanção por parte do Tribunal, o art. 28 supracitado incide de modo pleno, ou seja, o agente responderá nos casos em que tiver agido com dolo ou erro grosseiro.
40.	Considerando que, no caso concreto, não se configurou dano ao erário e nem dolo ou erro grosseiro por parte dos gestores que, conforme demonstrado, agiram premidos por circunstâncias especiais, alheias às suas vontades, entendemos não haver elementos justificadores da imposição de multa, cabendo o acolhimento das razões de justificativa apresentadas.
41.	Analisam-se, agora, os achados relacionados ao HUGG. Foram detectadas duas irregularidades que motivaram a realização de audiências dos gestores do hospital, enumeradas abaixo.
	Item analisado
 (peça 241) 
	Irregularidade

	IX.1
	Fornecimento de equipamentos e insumos para hemodiálise, com manutenção preventiva e corretiva, sem a devida cobertura contratual

	IX.2
	Prejuízo ao erário decorrente da falta de licitação, para locação e manutenção de equipamentos para hemodiálise

42.	Os responsáveis identificados do HUGG, com os respectivos cargos, e irregularidades atribuídas, constam da tabela abaixo. Os três gestores responderam aos ofícios de audiência do TCU.
	Responsável
	Cargo
	Irregularidades
 (item/instrução) 

	Fernando Raphael de Almeida Ferry
	Diretor no período de 17/12/2014 a 2/5/2016 e Superintendente desde 3/5/2016
	IX.1, IX.2

	Lilian Bertolani Matias
	Chefe do Serviço de Compras no período de 15/1/2015 a 17/6/2015 e Chefe da Divisão de Patrimônio e Material no período de 18/6/2015 a 28/9/2017
	IX.1

	Luiz Paulo José Marques
	Responsável técnico pelo Serviço de Nefrologia e Gestor do Contrato 2/2011
	IX.1

43.	Após exame das peças de defesa, a SecexSaúde entendeu que devem ser rejeitadas as razões de justificativa dos três responsáveis pela irregularidade IX.1, e acolhidos os argumentos do Senhor Fernando Raphael de Almeida Ferry em relação à irregularidade IX.2. A proposta é de aplicação da multa do art. 58, inciso II, da Lei n.º 8.443/1992 aos gestores do HUGG.
44.	Diferentemente do caso do HUCFF, inexistem relatos nos autos alusivos à existência de problemas estruturais que tenham gerado dificuldades ou imposto obstáculos à atuação dos gestores do HUGG. Do mesmo modo, não há deliberações anteriores do Tribunal que tenham ventilado a presença de fragilidades e deficiências no setor de licitações do HUGG, como o fizeram os Acórdão 1160/2013-TCU-Plenário e n.º 1.007/2018-TCU-Plenário em relação ao HUCFF. Ainda que se possa inferir que os hospitais federais do estado do Rio de Janeiro, por sua proximidade, possam apresentar fragilidades comuns, do ponto de vista organizacional, financeiro e de pessoal, a afetar a aplicação da Lei n.º 8.666/1993 às suas aquisições, tal fato não prescinde do necessário suporte probatório que deve constar dos autos para se reconheça, à luz do caso concreto, a incidência do art. 22 c/c o art. 28 da Lindb. No caso do HUGG, não estão demonstrados no processo e em outros acórdãos os mesmos elementos reveladores das limitações de gestão do HUCFF.
45.	Nesse sentido, considera-se adequada a proposta da SecexSaúde de imputação de multa individual aos gestores do HUGG por terem dado causa a que fossem prestados serviços sem cobertura, no âmbito do Contrato n.º 2/2011, por pouco mais de dez meses, diante da não comprovação da existência de circunstâncias limitantes ou condicionadoras que pudessem inibir a tomada de providências efetivas pelos gestores para a celebração de nova avença que substituísse, em tempo hábil, o contrato executado irregularmente.
46.	Por último, concorda-se com a sugestão da Unidade Técnica de dar ciência às duas entidades hospitalares de que a ausência dos respectivos regimentos internos no sítio da internet viola os dispositivos mencionados da lei de acesso a informações (item "h" da proposta de encaminhamento) .
47.	Diante dos argumentos expostos, com as mais respeitosas vênias à SecexSaúde, e com os agradecimentos ao Ministro Walton Alencar Rodrigues pela oportunidade de manifestação no processo, esta representante do Ministério Público de Contas propõe:
a) considerar revéis, nos termos do art. 12, § 3.º, da Lei n.º 8.443/1992, os responsáveis Eli Oliveira de Salles, Jairo Villas Boas da Silva e Eduardo Rocha, deixando de aplicar-lhes multa ante a ausência de comprovação nos autos de sua culpabilidade pelas irregularidades encontradas no HUCFF;
b) acolher as razões de justificativa dos responsáveis Eduardo Jorge Bastos Côrtes, Mirian Vieira Maia, Laércio da Costa Dias, Elisabete Guerhard de Campos, Fátima Cristina Fagundes Freitas, Lucila Marieta Perrotta de Souza, Carlos da Luz Daumas, Maria Cecília Pereira Bosa, Olinda Tardelle de Oliveira, Maurilo de Nazaré de Lima Leite Junior, Roseli Barbosa da Costa, Priscila Danielle da Silva, Elaine Pezzuto e Álvaro Roberto Dias Costa;
c) rejeitar as razões de justificativa apresentadas pelos responsáveis Fernando Raphael de Almeida Ferry, Lilian Bertolani Matias e Luiz Paulo José Marques, quanto às irregularidades detectadas no HUGG, aplicando a cada um a multa prevista no art. 58, inciso II, da Lei n.º 8.443/1992, com a fixação do prazo de quinze dias, a contar das notificações, para comprovarem, perante o Tribunal (art. 214, inciso III, alínea "a", do Regimento Interno/TCU) , o recolhimento das dívidas aos cofres do Tesouro Nacional, atualizadas monetariamente desde a data do acórdão que vier a ser proferido até a do efetivo recolhimento, se forem pagas após o vencimento, na forma da legislação em vigor, e
d) manter a proposta da peça 241 apenas em relação aos itens "f", "g", "h" e "i".

Tania Maria Braga Barros Angarano (100948/OAB-RJ), Oswaldo Luiz Angarano Filho (54872/OAB-RJ), Renata Arnaut Araújo Lepsch (18.641/OAB-DF), Renato Perrotta de Souza (165.580/OAB-RJ) e Charlotte Castello Branco Jonqua (174.868/OAB-RJ).

Procuradora-Geral Cristina Machado da Costa e Silva.

ACOMPANHAMENTO PARA ANALISAR CONTRATAÇÕES DIRETAS NO ÂMBITO DE HOSPITAIS UNIVERSITÁRIOS FEDERAIS NO ESTADO DO RIO DE JANEIRO. AUDIÊNCIAS. AUSÊNCIA DE DOLO OU ERRO GROSSEIRO POR PARTE DOS GESTORES. MEDIDAS CORRETIVAS EM CURSO APÓS ASSINATURA DE CONTRATO DE GESTÃO COM A EMPRESA BRASILEIRA DE SERVIÇOS HOSPITALARES ACOLHIMENTO DAS RAZÕES DE JUSTIFICATIVA. CIÊNCIA.

RELATÓRIO DE ACOMPANHAMENTO (RACOM)

Secretaria de Controle Externo da Saúde (SecexSaude).

Trata-se de Relatório de Acompanhamento com o objetivo de verificar a aderência e mitigar riscos e irregularidades atinentes ao emprego de formas de contratação direta no âmbito dos seguintes hospitais universitários federais no estado do Rio de Janeiro: Hospital Universitário Clementino Fraga Filho (HUCFF) , vinculado à Universidade Federal do Rio de Janeiro (UFRJ) ; Hospital Universitário Antônio Pedro (HUAP) , vinculado à Universidade Federal Fluminense (UFF) ; e Hospital Universitário Gaffrée e Guinle (HUGG) , vinculado à Universidade Federal do Estado do Rio de Janeiro (Unirio) .
Ao analisar o relatório de fiscalização (peça 140) , concluí não estarem devidamente delineados os indícios de dano consignados pela Secex/RJ no item 3.3, locação desnecessária de seis equipamentos de hemodiálise, tendo em vista a vigência concomitante de contrato de manutenção de dezesseis equipamentos de propriedade do HUCFF. 
Isto porque o fato de haver equipamentos próprios em operação não é suficiente para concluir pela ausência de necessidade de locação de outros seis aparelhos. Indiquei ser necessário: (i) verificar se os aparelhos locados foram efetivamente entregues ao HUCFF; (ii) comprovar a utilização dos aparelhos alugados concomitantemente à operação dos aparelhos próprios; (iii) analisar outras variáveis que possam ter motivado a locação dos equipamentos, como insuficiência dos equipamentos próprios, necessidade de aparelhos reserva e diferentes especificações e tipos de uso.
Assim, por meio de despacho (peça 143) determinei à SecexSaúde, sucessora da Secex/RJ na instrução do presente feito, a adoção de providências para configurar e confirmar o indício de dano supracitado e a realização das audiências propostas, exceto a relacionada ao achado 8 (item 3.8.3 do relatório à peça 140) .
A unidade técnica informa que a locação dos equipamentos de hemodiálise foi objeto de audiências a três responsáveis, cujas respostas afastaram o indício de dano ao Erário aventado anteriormente, razão pela qual foi desnecessário adotar outras providências.
Foram objeto das audiências as seguintes irregularidades verificadas no HUCFF, referenciadas pelas respectivas seções da instrução de peça 241 em que as razões de justificativa são analisadas:
sucessivas contratações por dispensa emergencial, com base no art. 24, inciso IV, da Lei n.º 8.666/1993, para contratação de serviços de esterilização (III) , para locação de aspiradores de secreção (IV) , para locação de sistema de ar comprimido e de vácuo medicinal (V) , para contratação de serviços de limpeza (VI) e fornecimento de refeições transportadas (VIII) ;
ausência de estudos que demonstrassem que as locações eram a opção economicamente mais vantajosa aos cofres públicos, se comparadas à aquisição desses mesmos equipamentos: aspiradores de secreção (IV) e sistema de ar comprimido e de vácuo medicinal (V) ;
prestação de serviços para o setor de hemodiálise do HUCFF sem a devida cobertura contratual e locação desnecessária de 6 máquinas de hemodiálise para o setor de Nefrologia do HUCFF (VII) ;
Os seguintes responsáveis foram ouvidos pelas irregularidades supracitadas:
Eduardo Jorge Bastos Côrtes, Diretor-geral: III, IV, V, VI, VII;
Mirian Vieira Maia, Substituta do diretor-geral: III, IV, V;
Eli Oliveira de Salles, Chefe do Serviço de Licitações e Contratos: III, IV, V, VI, VII;
Olinda Tardelle de Oliveira, Substituta da diretora da Divisão de Enfermagem: III, IV;
Laércio da Costa Dias, Chefe do Serviço de Material Esterilizado e Elisabete Guerhard de Campos, Chefe da Seção de Enfermagem: III;
Fátima Cristina Fagundes Freitas, Chefe do Serviço de Desenvolvimento da Divisão de Enfermagem e Maria Cecília Pereira Bosa, Diretora da Divisão de Enfermagem (DEN) : IV;
Jairo Villas Boas da Silva, Diretor da Divisão de Engenharia (DEG) : V;
Carlos da Luz Daumas, Diretor da Divisão de Atividades Gerenciais (DAG) : VI;
Maurilo de Nazaré de Lima Leite Junior e Eduardo Rocha, Chefes do Serviço de Nefrologia: VII;
Roseli Barbosa da Costa, Chefe do Serviço de Nutrição e Dietética, Priscila Danielle da Silva, Chefe do Serviço de Licitações e Contratos, Lucila Marieta Perrotta de Souza, Diretora-adjunta, Elaine Pezzuto, Diretora da Divisão de Apoio Assistencial (DAA) e Álvaro Roberto Dias Costa, Superintendente-geral: VIII;
Dos dezessete gestores do HUCFF, Eli Oliveira de Salles, Jairo Villas Boas da Silva e Eduardo Rocha não responderam aos ofícios de audiência, razão pela qual a unidade técnica propõe que sejam considerados revéis.
A unidade técnica considera sanadas algumas das irregularidades existentes no HUCFF, acolhe parcialmente as razões de justificativa de nove daqueles, mas conclui ter havido descumprimento da Lei 8.666/1993 e de princípios administrativos em relação a diversas situações analisadas.
Por isso, propõe a aplicação da multa individual prevista no art. 58 da Lei 8443/1992 a Álvaro Roberto Dias Costa, Eduardo Jorge Bastos Cortes, Eduardo Rocha, Elaine Pezzuto, Eli Oliveira de Salles, Fátima Cristina Fagundes Freitas, Laércio da Costa Dias, Lucila Marieta Perrotta de Souza, Maurilo de Nazaré de Lima Leite Junior e Priscila Danielle da Silva.
O Ministério Público junto ao TCU (MPTCU) diverge de tal proposta, tendo em vista que tanto as defesas apresentadas como a fundamentação e conteúdo decisório dos Acórdão 1160/2013-TCU-Plenário e 1.007/2018-TCU-Plenário demonstram que havia circunstâncias fáticas, de extensão e duração consideráveis, reveladoras de deficiências orgânicas na gestão do hospital.
Considera que as infrações cometidas não foram de gravidade acentuada, nem resultaram em dano ao Erário, superfaturamento, desvio de recursos, corrupção ou locupletamento por parte dos responsáveis e que, embora as dispensas por emergência e as demais irregularidades tenham contrariado a lei de licitações e demonstrado falhas de planejamento, os equipamentos/serviços objeto das contratações foram entregues/prestados ao HUCFF, tendo servido a seus propósitos.
Interpreta conjuntamente os arts. 22 e 28 da Lei de Introdução às Normas do Direito Brasileiro (Lindb) para concluir ser imprescindível que a aferição de culpa, erro grosseiro ou dolo leve em conta o ambiente concreto em que as decisões são tomadas e, por considerar que no presente caso os gestores do HUCFF agiram premidos por circunstâncias especiais, alheias às suas vontades, propõe o acolhimento das razões de justificativa apresentadas.
Três gestores do HUGG foram ouvidos em audiência em decorrência de suas condutas em relação à prestação de serviços de hemodiálise sem licitação e sem cobertura contratual:
Luiz Paulo José Marques, responsável técnico pelo Serviço de Nefrologia e gestor do Contrato 2/2011, por não ter adotado medidas eficazes visando à celebração de avença sucessora a tal contrato, firmado com Renal-Tec Indústria Comércio e Serviços Ltda., obrigando assim que a prestação dos serviços por essa empresa se prolongasse, de forma irregular, para muito além do fim de sua vigência;
Lilian Bertolani Matias, Chefe do Serviço de Compras (entre 15/1/2015 e 17/6/2015) e Chefe da Divisão de Patrimônio e Material (entre 18/6/2015 e 28/9/2017) , por não ter adotado as medidas necessárias para agilizar a conclusão do procedimento licitatório conduzido no processo 23102.000500/2016-74, para a prestação de serviços de hemodiálise;
Fernando Raphael de Almeida Ferry, Diretor no período de 17/12/2014 a 2/5/2016 e Superintendente desde 3/5/2016, por ter permitido que o Setor de Nefrologia do HUGG tivesse, durante expressivo tempo, serviços indispensáveis ao seu funcionamento providos por empresa cujo contrato já havia expirado.
À peça 192, Luiz Paulo José Marques alega que, como responsável técnico, cabia-lhe apenas fornecer as especificações técnicas dos materiais e assegurar a quantidade de equipamentos e insumos; que, como gestor do contrato, deveria verificar se os equipamentos e insumos recebidos estavam dentro das especificações e se a manutenção era tempestiva e adequada, além de atestar a prestação do serviço e a entrega dos insumos.
Argumenta que não procede acusação de prevaricação em suas atribuições de forma a obrigar a continuidade, após o término do contrato, da prestação de serviços e do fornecimento de insumos. 
Informa que, à época, não havia contrato de gestão com a Empresa Brasileira de Serviços Hospitalares (Ebserh) .
Em sua defesa (peça 235) , Lilian Bertolani Matias alega que a solicitação de compra foi encaminhada para cotação junto ao Setor de Compras em 19/10/2015, o qual era subordinado à Divisão de Patrimônio e Material, sendo que havia um único chefe para o Setor e para a Divisão, que também acumulava "diversas outras tarefas" e não possuía equipe administrativa de apoio.
Argumenta que o processo de cotações de preços demandou longo tempo, com reiteradas ausências de resposta, e que após isso o processo tramitou por diversos setores até 31/5/2017, data do pregão. Alega que não foi solicitada urgência e que a autoridade superior deveria ter sinalizado prioridade, pois havia muitos processos em trâmite.
Informa que os problemas com prazos estavam sendo sanados após o Hospital ter firmado o contrato de gestão com a Ebserh, ter reestruturado e capacitado equipes.
Em sua defesa (peça 184) , Fernando Raphael de Almeida Ferry argumenta que não há indício ou prova de má-fé, locupletamento ou conduta dolosa que resulte em possível ato de improbidade administrativa.
Alega que sempre houve deficiência na quantidade de servidores capacitados na condução do setor de licitação e que os serviços de nefrologia prestados pelo HUGG não suportam solução de continuidade, dada a sua natureza imprescindível, ininterrupta e continuada.
Informa que desde a assunção da gestão do hospital pela Ebserh a situação de insuficiência no quadro de pessoal vem sendo equacionada, o que sinaliza para a total regularização na condução dos processos licitatórios do hospital.
A unidade técnica propõe que as razões de justificativa dos gestores do HUGG sejam rejeitadas, com a consequente aplicação da multa individual prevista no art. 58 da Lei 8443/1992. 
O Ministério Público anui à proposta, ao observar que caso do HUGG não estão demonstrados os mesmos elementos reveladores das limitações de gestão do HUCFF.
Feito breve resumo dos fatos, passo a decidir.
Devidamente citados, Eli Oliveira de Salles, Jairo Villas Boas da Silva e Eduardo Rocha não responderam aos ofícios de audiência, razão pela qual deve ser declarada sua revelia, com o prosseguimento dos autos para todos os efeitos.
Acolho as análises apresentadas pelo MPTCU como razões de decidir em relação às irregularidades verificadas no HUCFF. 
De fato, a interpretação conjunta dos arts. 22 e 28 da Lindb demonstra ser necessário que a aferição de culpa, erro grosseiro ou dolo leve em conta o ambiente concreto em que as decisões são tomadas.
Este Tribunal tem se posicionado por conceituar erro grosseiro como aquele que decorre de grave inobservância do dever de cuidado, praticado com culpa grave (Acórdão 2391/2018-TCU-Plenário, 2.924/2018-TCU-Plenário e 1.689/2019-TCU-Plenário, cujos relatores são, respectivamente, os E. Ministros Benjamin Zymler, José Mucio Monteiro e Augusto Nardes) .
Quando há dano ao Erário, são menos restritivos os requisitos para avaliar a conduta do gestor, bastando que se demonstre a existência de culpa em sentido estrito. Entretanto, nos casos de aplicação de sanções, algumas deliberações, como o Acórdão 11.762/2018-TCU-2.ª Câmara, de relatoria do E. Ministro Marcos Bemquerer, têm considerado exigível a demonstração de que a conduta do gestor foi praticada com dolo ou culpa grave (erro grosseiro) .
Como bem demonstrou o MPTCU, por meio dos Acórdão 1160/2013-TCU-Plenário 1.007/2018-TCU-Plenário, de relatoria dos E. Ministros José Jorge e Ana Arraes, respectivamente, registrou a grave situação de desorganização administrativa, carência de recursos humanos e uso excessivo de dispensas emergenciais pelo setor de licitações daquele hospital. 
No primeiro acórdão, ao julgar auditoria para avaliar os controles internos na área de licitações e contratos do HUCFF o TCU apenas expediu recomendações, ao avaliar que os problemas se acumulavam em várias áreas, desde a carência de pessoal para planejar e executar as contratações até questões que envolviam a cultura de trabalho da organização, passando por limitações financeiras e perda de recursos do SUS direcionados ao hospital.
Conforme visto, eram desfavoráveis as circunstâncias materiais, humanas, financeiras e operacionais do hospital, de modo que não se poderia exigir conduta diversa dos responsáveis que não fosse a de continuar com as contratações mediante dispensa de licitação, pelo menos dentro de um prazo razoável, até que pudesse ocorrer uma reestruturação mais ampla e perene da entidade.
Importante o registro de que o diretor-geral à época adotou providências para mitigar os riscos de permanência indefinida da forma direta de contratação no hospital, passando a exigir que, concomitantemente à dispensa, houvesse pedido de instauração de processo licitatório. Desse modo, demonstrou preocupação e atuou para que a forma de contratação, de cunho emergencial, fosse paulatinamente substituída pelo procedimento licitatório, ainda que a instituição estivesse imersa em inúmeras dificuldades.
No segundo acórdão, apesar de julgar parcialmente procedente a denúncia acerca de supostas irregularidades em processos de aquisições daquele hospital no período de 2014 a 2016 (entre estas o excessivo número de contratações sem licitação) , este Tribunal optou por instar a entidade a buscar soluções e recursos para corrigir seus problemas estruturais do que apenar e repreender os gestores.
Seguindo a mesma linha, por verificar que não houve dano ao Erário, nem dolo ou erro grosseiro por parte dos gestores do HUCFF, que, conforme demonstrado, agiram premidos por circunstâncias especiais, alheias às suas vontades, acolho as razões de justificativa apresentadas.
No caso do HUGG, as defesas de Lilian Bertolani Matias e de Fernando Raphael de Almeida Ferry fazem menção à falta de pessoal qualificado para realizar os processos licitatórios e às melhorias já verificadas na gestão dos processos licitatórios com a assinatura de contrato de gestão com a Empresa Brasileira de Serviços Hospitalares (Ebserh) .
Apesar dos responsáveis não fazerem referência a acórdãos deste Tribunal que contenham os mesmos elementos reveladores das limitações de gestão, como no caso do HUCFF, é de conhecimento deste Tribunal que os hospitais federais do Estado do Rio de Janeiro apresentam fragilidades comuns, do ponto de vista organizacional, financeiro e de pessoal, a afetar a aplicação da Lei 8.666/1993 às suas aquisições. 
Ao analisar a conduta de Luiz Paulo José Marques, responsável técnico pelo Serviço de Nefrologia e gestor do Contrato 2/2011, apesar de considerar plausíveis as razões de justificativas apresentadas, a unidade técnica as rejeita porque o gestor deixou de alertar seus superiores, com antecedência, sobre a necessidade de prorrogação do contrato.
Também rejeita as razões de justificativa apresentadas por Lilian Bertolani Matias, por não ter adotado as medidas necessárias para agilizar a conclusão do procedimento licitatório para o contrato sucessor ao 2/2011, apesar de considerar que sua conduta apresenta os seguintes atenuantes: os problemas na tramitação do processo junto ao Setor de Compras ou Divisão de Patrimônio e Material estavam além de seu controle, pelo menos, em parte; a falta de urgência e prioridade no processo retardaram a tramitação ante o excesso de processos existentes.
Finalmente, a SecexSaúde rejeita a defesa de Fernando Raphael de Almeida Ferry porque, enquanto gestor administrativo máximo do HUGG deveria ter adotado providências para evitar a prestação de serviços sem cobertura contratual, mesmo reconhecendo que este não foi alertado com antecedência acerca do final do prazo do Contrato 2/2011.
Sendo assim, apesar da conduta culposa dos gestores do HUGG, diante dos atenuantes e da situação fática descrita, é razoável seguir a mesma linha de raciocínio adotada para os gestores do HUCFF, para acolher as razões de justificativa apresentadas.
Por fim, acolho as propostas de dar ciência às duas entidades hospitalares de que a ausência dos respectivos regimentos internos no sítio da internet viola os dispositivos mencionados da Lei de Acesso a Informações.
Ante o exposto, VOTO para que seja adotada a minuta de acórdão que trago ao exame deste Colegiado.
TCU, Sala das Sessões, em 19 de outubro de 2022.
WALTON ALENCAR RODRIGUES 
Relator